ACORDAO-COMPLETO-2449692

ACÓRDÃO 8654/2021 ATA 23/2021 - SEGUNDA CÂMARA

VISTOS, relatados e discutidos estes autos de Tomada de Contas Especial, em desfavor da Associação Beneficente Douradense (entidade contratada e convenente) e dos servidores do Município de Dourados (MS) Ari Valdecir Artuzi (ex-prefeito) , Edvaldo de Melo Moreira (ex-secretário de saúde) ,  Dilson Deguti Vieira (ex-secretário adjunto) e Mário Eduardo Rocha Silva (ex-secretário da saúde) , instaurada a partir da conversão de processo de auditoria, por determinação incerta no Acórdão 1438/2016-TCU-Plenário, relator o Ministro José Múcio Monteiro, cujo escopo abrangeu atos e contratos examinados pela Polícia Federal na operação denominada "Uragano" e que teve como achado irregularidades no pagamento à Associação Beneficente Douradense (ABD) , com recursos do Convênio PMD 96/2009 e do Convênio PMD 97/2009, referente a serviços médicos e hospitalares, firmados com o município e custeados por repasses federais ao Fundo Municipal de Saúde,
ACORDAM os Ministros do Tribunal de Contas da União, reunidos em Sessão da Segunda Câmara, diante das razões expostas pelo Relator, em:
9.1. considerar revéis os responsáveis Dilson Deguti Vieira e Mário Eduardo Rocha Silva, ex-secretário da saúde;
9.2. julgar irregulares, com fundamento no art. 1º, inciso I, no art. 16, inciso III, alíneas "b" e "c", da Lei n.º 8.443, de 16 de julho de 1992, as contas dos responsáveis Associação Beneficente Douradense, Ari Valdecir Artuzi, Edvaldo de Melo Moreira, Dilson Deguti Vieira e Mário Eduardo Rocha Silva;
9.3. condenar, solidariamente, conforme discriminado, com fundamento no art. 19 e o art. 23, inciso III, da Lei nº  8.443, de 1992, os responsáveis Associação Beneficente Douradense, Edvaldo de Melo Moreira, Dilson Deguti Vieira e Mário Eduardo Rocha Silva e o espólio ou os herdeiros de Ari Valdecir Artuzi ao pagamento dos valores discriminados, fixando-lhes o prazo de 15 (quinze) dias, a contar da notificação, para comprovarem, perante o Tribunal, o recolhimento desses valores aos cofres do Fundo Nacional de Saúde, atualizado monetariamente e acrescido dos juros de mora calculados a partir das datas indicadas até a data do recolhimento, na forma prevista na legislação em vigor;
	 Repasses irregulares de recursos via Convênio/PMD 96/2009

	Empenho
	Data da Ocorrência (Pagamento) 
	Valor Original (R$) 
	Responsáveis solidários 

	724/2009
	27/03/2009
	363.735,00
	- Associação Beneficente Douradense 
- Ari Valdecir Artuzi
- Edvaldo de Melo Moreira
- Dilson Deguti Vieira 

		23/04/2009
	363.735,00
	
		08/05/2009
	363.735,00
	
		10/06/2009
	363.735,00
	
		18/06/2009
	88.913,00
	
		10/07/2009
	363.735,00
	
		22/07/2009
	88.913,00
	
	1874/2009
	07/08/2009
	363.735.00
	
		20/08/2009
	88.913,00
	
		10/09/2009
	452.648,00
	
		04/09/2009
	452.648,00
	
		09/10/2009
	452.648,00
	
		13/11/2009
	452.648,00
	
		11/12/2009
	452.648,00
	
	Repasses irregulares de recursos via Convênio/PMD 97/2009

	Empenho
	Data da Ocorrência (Pagamento) 
	Valor Original (R$) 
	Responsáveis solidários

	725/2009
	01/04/2009
	242.490,00
	- Associação Beneficente Douradense 
- Ari Valdecir Artuzi
- Edvaldo de Melo Moreira
- Dilson Deguti Vieira 

		23/04/2009
	242.490,00
	
		08/05/2009
	242.490,00
	
		10/06/2009
	242.490,00
	
		18/06/2009
	72.747,00
	
		10/07/2009
	242.490,00
	
		22/07/2009
	72.747,00
	
	1873/2009
	07/08/2009
	242.490,00
	
		20/08/2009
	242.490,00
	
		20/08/2009
	72.747,00
	
		27/08/2009
	72.747,00
	
		10/09/2009
	315.237,00
	
		09/10/2009
	315.237,00
	
		13/11/2009
	315.237,00
	
	3341/2009
	11/12/2009
	315.237,00
	
	        Repasses irregulares de recursos via Convênio/PMD 96/2010

	Empenho
	Data da Ocorrência (Pagamento) 
	Valor Original (R$) 
	Responsáveis solidários 

	338/2010
	10/02/2010
	670.400,00
	- Associação Beneficente Douradense 
- Ari Valdecir Artuzi
-  Mário Eduardo Rocha silva 

		03/03/2010
	670.400,00
	
		16/03/2010
	670.400,00
	
		09/04/2010
	670.400,00
	
		05/05/2010
	670.400,00
	
		09/06/2010
	670.400,00
	
	1661/2010
	05/07/2010
	670.400,00
	
		05/08/2010
	670.400,00
	
		09/09/2010
	670.400,00
	
		08/10/2010
	670.400,00
	
		11/11/2010
	670.400,00
	
	5365/2010
	22/12/2010
	71.230,00
	
	 Repasses irregulares de recursos via Convênio/PMD 97/2010

	Empenho Nº
	Data da Ocorrência (Pagamento) 
	Valor Original (R$) 
	Responsáveis solidários

	339/2010
	10/02/2010
	385.480,00
	- Associação Beneficente Douradense 
- Ari Valdecir Artuzi 
- Mário Eduardo Rocha silva 

		03/03/2010
	385.480,00
	
		16/03/2010
	385.480,00
	
		09/04/2010
	385.480,00
	
		05/05/2010
	385.480,00
	
		09/06/2010
	385.480,00
	
	1662/2010
	05/07/2010
	385.480,00
	
		05/08/2010
	385.480,00
	
		09/09/2010
	385.480,00
	
		08/10/2010
	385.480,00
	
		11/11/2010
	385.480,00
	
9.4. aplicar aos responsáveis Associação Beneficente Douradense, Edvaldo de Melo Moreira, Dilson Deguti Vieira e Mário Eduardo Rocha Silva, individualmente, a multa prevista no art. 57 da Lei 8.443/1992 c/c o art. 267 do Regimento Interno, nos valores discriminados, com a fixação do prazo de quinze dias, a contar da notificações, para comprovarem, perante o Tribunal (art. 214, inciso III, alínea "a", do Regimento Interno) , o recolhimento das dívidas aos cofres do Tesouro Nacional, atualizadas monetariamente desde a data deste acórdão até a dos efetivos recolhimentos, se forem pagas após o vencimento, na forma da legislação em vigor (item 114-119, desta instrução) ;
9.4.1. aplicar à Associação Beneficente Douradense multa no valor de R$ 450.000,00 (quatrocentos e cinquenta mil reais) ;
9.4.2. aplicar a Edvaldo de Melo Moreira, multa no valor de R$ 195.000,00 (cento e noventa e cinco mil reais) ;
9.4.3. aplicar a Dilson Deguti Vieira, multa no valor de R$ 95.000,00 (noventa e cinco mil reais) 
9.4.4. aplicar a Mário Eduardo Rocha Silva, multa no valor de R$ 210.000,00 (duzentos e dez mil reais, já excluídos da base de cálculo os valores constituídos antes de 10/3/2010, dez anos antes de 10/3/2020, data em que foi validamente citado) 
9.5 autorizar, desde logo, se requerido, o pagamento das dívidas em até 36 (tinta e seis) parcelas mensais consecutivas, nos termos do art. 26 da Lei n.º 8.443, de 1992, c/c o art. 217 do Regimento Interno, fixando-lhes o prazo de quinze dias, a contar do recebimento das notificações, para comprovarem perante o Tribunal o recolhimento da primeira parcela, e de trinta dias, a contar da parcela anterior, para comprovarem os recolhimentos das demais parcelas atualizadas monetariamente, devendo incidir sobre cada valor mensal da dívida, os juros de mora devidos, na forma prevista na legislação em vigor;
9.6 alertar os responsáveis de que a falta de comprovação do recolhimento de qualquer parcela importará o vencimento antecipado do saldo devedor, nos termos do § 2º do art. 217 do Regimento Interno deste Tribunal;
9.7 autorizar, desde logo, caso não sejam atendidas as notificações, nos termos do art. 28, inciso II, da Lei nº  8.443, de 1992, a cobrança judicial dos valores acima, na forma da legislação em vigor;
9.8. manter o sigilo das peças 1 a 3, 20 e 64 destes autos;
9.9. encaminhar cópia deste acórdão à Procuradoria da República em Mato Grosso do Sul para adoção das providências que julgar pertinentes, nos termos do art. 16, § 3º, da Lei nº 8.443, de 1992, destacando que seu inteiro teor, incluindo o relatório e o voto que o fundamentam, pode ser consultado no endereço www.tcu.gov.br/acordaos.

TCE originada da conversão de processo relativo à auditoria de conformidade realizada pela Secex/MS, cujo escopo abrangeu atos e contratos examinados pela Polícia Federal na operação denominada Uragano, no Município de Dourados/MS. A conversão em TCE ocorreu mediante Acórdão 1438/2016-TCU-P., item 9.1, de relatoria do Exmo. Ministro José Múcio Monteiro (peça 3). O débito apurado na auditoria refere-se ao pagamento em duplicidade à Associação Beneficente Douradense (ABD), executora do Contrato 10/2009 e dos Convênios PMD 96/2009 e 97/2009.

Segunda Câmara

Município de Dourados (MS).

3. Responsáveis: Associação Beneficente Douradense (CPF 03.604.782/0001-66); Ari Valdecir Artuzi (CPF XXX.597.120-XX); Edvaldo de Melo Moreira (CPF XXX.444.781-XX); Dilson Deguti Vieira (CPF XXX.065.341-XX); Mário Eduardo Rocha Silva (CPF XXX.795.958-XX).

13.1. Ministros presentes: Bruno Dantas (Presidente), Aroldo Cedraz e Raimundo Carreiro (Relator).
13.2. Ministro-Substituto convocado: Marcos Bemquerer Costa.
13.3. Ministro-Substituto presente: André Luís de Carvalho.

RAIMUNDO CARREIRO

Trata-se de Tomada de Contas Especial instaurada a partir da conversão de processo de auditoria, por determinação incerta no da Associação Beneficente Douradense (entidade contratada e convenente) e dos servidores do Município de Dourados (MS) Ari Valdecir Artuzi (ex-prefeito) , Edvaldo de Melo Moreira (ex-secretário de saúde) , Dilson Deguti Vieira (ex-secretário adjunto)  e Mário Eduardo Rocha Silva (ex-secretário da saúde) , instaurada a partir da conversão de processo de auditoria, por determinação incerta no Acórdão 1438/2016-TCU-Plenário, relator o Ministro José Múcio Monteiro. O escopo da auditoria abrangeu atos e contratos examinados pela Polícia Federal na operação denominada "Uragano". O débito então apurado decorria de irregularidades no pagamento à Associação Beneficente Douradense (ABD) , com recursos do Convênio PMD 96/2009 (peça 1, p. 44/52 e 57/60, do TC 030.151/20104) e do Convênio PMD 97/2009 (peça 1, p. 61/68 e 72/75, do TC 030.151/20104) , referentes a serviços médicos e hospitalares e firmados entre o município e a associação por meio de recursos oriundos de transferências federais ao Fundo Municipal de Saúde.
O acórdão mencionado aplicou ao responsável Edvaldo de Melo Moreira a multa cominada no art. 58, inciso II, da Lei nº  8.443, de 1992, no valor de R$ 7.000,00, pela ausência de licitação para a contratação da ABD visando à prestação de serviços de saúde, mediante o Contrato nº 10/2009, mencionado.
EXAME PRELIMINAR
O disposto no art. 10 da IN n.º 71, de 2012 foi observado, uma vez que constam dos autos os documentos elencados no referido dispositivo normativo que se enquadram ao caso vertente e que possibilitam a análise do mérito da questão em debate e o amplo exercício do contraditório e do direito de defesa.
CITAÇÃO
No âmbito deste processo, foram citados os responsáveis Ari Valdecir Artuzi, Associação Beneficente Douradense, Dilson Deguti Vieira e Edvaldo de Melo Moreira, nos termos do item 9.2 Acórdão 1438/2016-TCU-Plenário, mencionado. Por ocasião da análise efetuada nas alegações de defesa oferecidas por Edvaldo de Melo Moreira, a unidade técnica detectou a necessidade de chamamento aos autos de Mário Eduardo Rocha Silva, ex-secretário de saúde do município que assinou o 2º termo aditivo do convênio, conforme proposta da unidade técnica à peça 67, p. 6/7:
0. Responsáveis Ari Valdecir Artuzi, Associação Beneficente Douradense, Dilson Deguti Vieira e  Edvaldo de Melo Moreira (peça 3, p. 1/3) :
9.2. determinar a citação dos responsáveis abaixo nominados para que, no prazo de quinze dias contados a partir das respectivas notificações, apresentem alegações de defesa sobre as irregularidades relacionadas a seguir e/ou recolham aos cofres do Fundo Municipal de Saúde os valores indicados, acrescidos de atualização monetária a partir das datas indicadas até o efetivo pagamento, nos termos da legislação em vigor:
Repasses irregulares de recursos via Convênio/PMD 96/2009
	Empenho
nº 
	Data Pagamento
	Valor (R$) 
	Responsáveis solidários e condutas

	724/2009
	27/03/2009
	363.735.00
	- Edvaldo de Melo Moreira
Assinou o Convênio 96/2009 com a Associação Beneficente Douradense, cujo objeto já se encontrava previsto no bojo do Contrato 10/2009, ocasionando a realização de pagamentos em duplicidade.
- espólio de Ari Valdecir Artuzi 
O ex-prefeito assinou o Convênio 96/2009 com a Associação Beneficente Douradense, cujo objeto já se encontrava previsto no bojo do Contrato 10/2009, ocasionando a realização de pagamentos em duplicidade.
- Dilson Deguti Vieira 
Assinou o Convênio 96/2009 com a Associação Beneficente Douradense, cujo objeto já se encontrava previsto no bojo do Contrato 10/2009, ocasionando a realização de pagamentos em duplicidade.
- Associação Beneficente Douradense 
Não comprovação da execução da totalidade dos serviços previstos nos itens 1.1 a 1.6 do cronograma de execução do Convênio PMD 96/2009 e das Cláusulas Primeira, 01.01, II, 'a' e 'b' e Quinta, 05.04, II, 'a', 'b', 'c' e 'd' do Contrato 10/2009. 
Recebimento de pagamento em duplicidade, ante a identidade dos objetos do Convênio PMD 96/2009 e do Contrato 10/2009.

		23/04/2009
	363.735.00
	
		08/05/2009
	363.735.00
	
		10/06/2009
	363.735.00
	
		18/06/2009
	88.913,00
	
		10/07/2009
	363.735.00
	
		22/07/2009
	88.913,00
	
	1874/2009
	07/08/2009
	363.735.00
	
		20/08/2009
	88.913,00
	
		10/09/2009
	452.648,00
	
		04/09/2009
	452.648,00
	
		09/10/2009
	452.648,00
	
		13/11/2009
	452.648,00
	
		11/12/2009
	452.648,00
	
	338/2010
	10/02/2010
	670.400,00
	
		03/03/2010
	670.400,00
	
		16/03/2010
	670.400,00
	
		09/04/2010
	670.400,00
	
		05/05/2010
	670.400,00
	
		09/06/2010
	670.400,00
	
	1661/2010 
	05/07/2010
	670.400,00
	
		05/08/2010
	670.400,00
	
		09/09/2010
	670.400,00
	
		08/10/2010
	670.400,00
	
		11/11/2010
	670.400,00
	
	5365/2010 
	22/12/2010
	71.230,00
	
	Repasses irregulares de recursos via Convênio/PMD 97/2009 

	Empenho nº 
	Data pagamento
	Valor (R$) 
	Responsáveis solidários e condutas

	725/2009
	01/04/2009
	242.490,00
	- Edvaldo de Melo Moreira 
Assinou o Convênio 97/2009 com a Associação Beneficente Douradense, cujo objeto já se encontrava previsto no bojo do Contrato 10/2009, ocasionando a realização de pagamentos em duplicidade.
- espólio de Ari Valdecir Artuzi 
O ex-prefeito assinou o Convênio 97/2009 com a Associação Beneficente Douradense, cujo objeto já se encontrava previsto no bojo do Contrato 10/2009, ocasionando a realização de pagamentos em duplicidade.
- Dilson Deguti Vieira 
Assinou o Convênio 97/2009 com a Associação Beneficente Douradense, cujo objeto já se encontrava previsto no bojo do Contrato 10/2009, ocasionando a realização de pagamentos em duplicidade.
- Associação Beneficente Douradense 
Não comprovação da execução da totalidade dos serviços previstos nos itens 1.1, 1.3 e 1.4 do cronograma de execução do Convênio PMD 97/2009 e da Cláusula Quinta, 05.04, I, 'a', 'b' e 'c' do Contrato 10/2009. 
Recebimento de pagamento em duplicidade, ante a identidade dos objetos do Convênio PMD 97/2009 e do Contrato 10/2009.

		23/04/2009
	242.490,00
	
		08/05/2009
	242.490,00
	
		10/06/2009
	242.490,00
	
		18/06/2009
	72.747,00
	
		10/07/2009
	242.490,00
	
		22/07/2009
	72.747,00
	
	1873/2009 
	07/08/2009
	242.490,00
	
		20/08/2009
	242.490,00
	
		20/08/2009
	72.747,00
	
		27/08/2009
	72.747,00
	
		10/09/2009
	315.237,00
	
		09/10/2009
	315.237,00
	
		13/11/2009
	315.237,00
	
	3341/2009 
	11/12/2009
	315.237,00
	
	339/2010 
	10/02/2010
	385.480,00
	
		03/03/2010
	385.480,00
	
		16/03/2010
	385.480,00
	
		09/04/2010
	385.480,00
	
		05/05/2010
	385.480,00
	
		09/06/2010
	385.480,00
	
	1662/2010 
	05/07/2010
	385.480,00
	
		05/08/2010
	385.480,00
	
		09/09/2010
	385.480,00
	
		08/10/2010
	385.480,00
	
		11/11/2010
	385.480,00
	
0. Responsável Mário Eduardo Rocha Silva (peça 67, p. 6/7) :
30              Diante do exposto, submetemos os autos à consideração superior, propondo:
I. determinar a citação do responsável abaixo nominado, com fundamento nos arts. 10, § 1º, e 12, incisos I e II, da Lei 8.443/1992 c/c o art. 202, incisos I e II, do RI/TCU, para que, no prazo de quinze dias, contados a partir da respectiva notificação, apresente alegação de defesa sobre as irregularidades relacionadas a seguir e/ou recolha, solidariamente, aos cofres do Fundo Nacional de Saúde os valores mencionados, acrescidos de atualização monetária a partir das datas indicadas até o efetivo recolhimento, nos termos da legislação em vigor (itens 21-23 e 26, desta instrução) : 
		 - Repasses irregulares de recursos via Convênio/PMD 96/2009-responsável solidário
	Empenho Nº
	Data Pagamento
	Valor (R$) *
	Responsável solidário signatário do convênio

	338/2010
	10/02/2010
	670.400,00
	- Mário Eduardo Rocha silva-CPFXXX.795.958-XX
 (Secretário de Saúde assinante do 2º termo aditivo do convênio) 
Assinou o 2º Termo Aditivo do Convênio 96/2009 com a Associação Beneficente Douradense, cujo objeto já se encontrava previsto no bojo do Contrato 10/2009, ocasionando a realização de pagamentos em duplicidade.

		03/03/2010
	670.400,00
	
		16/03/2010
	670.400,00
	
		09/04/2010
	670.400,00
	
		05/05/2010
	670.400,00
	
		09/06/2010
	670.400,00
	
	1661/2010
	05/07/2010
	670.400,00
	
		05/08/2010
	670.400,00
	
		09/09/2010
	670.400,00
	
		08/10/2010
	670.400,00
	
		11/11/2010
	670.400,00
	
	5365/2010
	22/12/2010
	71.230,00
	
	Total do convênio
	7.445.630,00
	
	Repasses irregulares de recursos via Convênio/PMD 97/2009

	Empenho Nº
	Data Pagamento
	Valor (R$) 
	 Responsável solidário e conduta

	339/2010
	10/02/2010
	385.480,00
	- Mário Eduardo Rocha silva-CPFXXX.795.958-XX
 (Secretário de Saúde assinante do 2º termo aditivo do convênio) 
Assinou o 2º Termo Aditivo do Convênio 97/2009 com a Associação Beneficente Douradense, cujo objeto já se encontrava previsto no bojo do Contrato 10/2009, ocasionando a realização de pagamentos em duplicidade.

		03/03/2010
	385.480,00
	
		16/03/2010
	385.480,00
	
		09/04/2010
	385.480,00
	
		05/05/2010
	385.480,00
	
		09/06/2010
	385.480,00
	
	1662/2010
	05/07/2010
	385.480,00
	
		05/08/2010
	385.480,00
	
		09/09/2010
	385.480,00
	
		08/10/2010
	385.480,00
	
		11/11/2010
	385.480,00
	
	Total do convênio
	4.240.280,00
	
	Total dos 2 convênios 
	11.685.910,00
	
	* Valor atualizado até 11/07/2019: R$19.678.789,52

* valores resultantes da aplicação dos percentuais de 80,83% e 83,80%, correspondentes à receita de recursos federais, sobre os valores pagos à ABD em 2009 e 2010, respectivamente
As alegações de defesa apresentadas pelo espólio de Ari Valdecir Artuzi, pela Associação Beneficente Douradense e por Edvaldo de Melo Moreira constam, respectivamente, das peças 63, 12 e 13/15. Os responsáveis Mário Eduardo Rocha Silva e Dilson Deguti Vieira permaneceram silentes, configurando-se-lhes a revelia.
ANÁLISE DE MÉRITO 
A seguir, com fundamento no art. 1º, § 3º, inciso I, da Lei nº 8.443/92, transcrevo excertos do exame da matéria tratada nos autos levados a efeito por auditor lotado na Secretaria-Geral de Controle Externo da Saúde (SecexSaúde) , à peça 81, anuído por despacho de autoria de diretor da unidade, por delegação de competência, à peça 82.
HISTÓRICO
Seguimos com breve contextualização dos autos, onde serão utilizados dados constantes no relatório que amparou o voto do ministro relator (peça 1) , no qual estão consubstanciadas informações de instruções e pareceres do TC-Processo 030.151/2010-4, que originou a presente TCE.
As irregularidades que motivaram a imputação do débito estão relacionadas ao pagamento em duplicidade à Associação Beneficente Douradense (ABD) , executora do Contrato 10/2009 e dos Convênios PMD 96/2009 e 97/2009, onde comparando-se os objetos das avenças firmadas para prover atendimento no Hospital da Mulher e no Hospital de Urgência e Trauma, os serviços previstos nos convênios, ao menos no que se refere à parcela definida quantitativamente, já se encontravam abarcados pelo Contrato 10/2009. 
Inicialmente, a Unidade Técnica (peça 1, item 67-69) entendeu que o débito estaria relacionado apenas aos valores correspondentes aos termos aditivos, com aplicação dos percentuais de 80,83% e 83,80%, correspondentes à receita de recursos federais. 
Entretanto, posteriormente, o representante do Ministério Público junto ao TCU, Procurador Sergio Ricardo Costa Caribé, manifestou divergência em relação ao valor do débito, manifestando-se no sentido que "se há duplicidade de objetos, essa ocorreu quanto à totalidade dos valores pactuados nos dois convênios, de modo que não é razoável se admitir que apenas a parcela aditivada custeou pagamentos pelos mesmos serviços nos três instrumentos firmados", mantendo o entendimento quanto aplicação dos percentuais de 80,83% e 83,80%, correspondentes à receita de recursos federais, conforme trecho a seguir transcrito (peça 1, p.22-25) :
Após análise das informações encaminhadas, a SecexSaúde elaborou a instrução na peça 86 em que, com base na legislação que rege a matéria, no contexto em que ocorreram os pagamentos e nos fatos apurados na operação 'Uragano', concluiu pela existência de débito no valor histórico de R$ 5.994.460,00. 
O montante resultou da aplicação dos percentuais de 80,83% e 83,80%, correspondentes à parcela das receitas federais que compuseram o Fundo Municipal de Saúde em 2009 e 2010, respectivamente, sobre o valor dos aditivos firmados nos convênios, baseado na premissa de que corresponderam à parcela para a qual não houve justificativa para a elevação das transferências, e em razão do conteúdo das escutas telefônicas indicar que um aporte mensal de valor próximo a um dos aditivos seria desviado dos cofres públicos.
 (...) 
O débito em discussão nestes autos se refere aos pagamentos em duplicidade realizados com base no Contrato 10/2009 e nos dois convênios acima mencionados. Comparando-se os objetos das avenças firmadas para prover atendimento no Hospital da Mulher e no Hospital de Urgência e Trauma, verifica-se que os serviços previstos nos convênios, ao menos no que se refere à parcela definida quantitativamente, se encontram abarcados pelo Contrato 10/2009, conforme evidenciado na tabela abaixo:
	Contrato 10/2009 (peça 1, p. 76-92) 
	Convênio 96/2009 (peça 1, p. 44-52) 
	Convênio 97/2009 (peça 1, p. 61-68) 

	300 internações obstétricas, das quais 40 são eletivas (Cláusula Quinta, 05.04, I, 'a' - peça 1, p. 81) 
	Não
	1.1 Prestar serviços médicos hospitalares para o atendimento de média complexidade à gestante e à parturiente, incluindo um mínimo de 40 cirurgias eletivas (cronograma de execução na peça 1, p. 69, prevê 300 internações) 

	240 diárias em UTI neonatal (Cláusula Quinta, 05.04, I, 'b' - peça 1, p. 81) 
	Não
	1.3 Disponibilizar serviços de UTI neonatal aos prematuros e recém-nascidos patológicos, conforme seu credenciamento no Ministério da Saúde (cronograma de execução na peça 1, p. 69, prevê 10 leitos que, multiplicados por 30 dias correspondem a 300 diárias) 

	240 diárias em unidade de cuidados intermediários neonatal (Cláusula Quinta, 05.04, I, 'c' - peça 1, p. 81) 
	Não
	1.4 Disponibilizar unidade de cuidados intermediários aos recém-nascidos (cronograma de execução na peça 1, p. 69, prevê 6 leitos que, multiplicados por 30 dias correspondem a 180 diárias) 

	500 internações de urgência e emergência ao mês, das quais 150 são para cirurgia de urgência e emergência (Cláusula Quinta, 05.04, II, 'a' - peça 1, p. 81) 
	1.1 Prestar serviços médico-hospitalares e ambulatoriais para o atendimento de média e alta complexidade nos casos eletivos, de urgência e emergência, incluído um mínimo de 150 cirurgias de urgência e emergência, conforme credenciamento do MS (cronograma de execução na peça 1, p. 54, prevê 400 internações) 
	Não

	2.500 atendimentos de urgência e emergência adultos ao mês (Cláusula Quinta, 05.04, II, 'b' - peça 1, p. 81) 
	1.2 Prestar serviço de pronto socorro urgência/emergência adulto com caráter regional (cronograma de execução na peça 1, p. 54, prevê 1.500 atendimentos) 
	Não

	2.500 atendimentos de urgência e emergência pediátricos ao mês (Cláusula Quinta, 05.04, II, 'c' - peça 1, p. 81) 
	1.3 Prestar serviço de pronto socorro pediátrico com caráter regional, em urgência/emergência, sendo que os eletivos deverão ser disponibilizados pelo Município (cronograma de execução na peça 1, p. 54, prevê 900 atendimentos) 
	Não

	300 diárias de UTI ao mês (Cláusula Quinta, 05.04, II, 'd' - peça 1, p. 81) 
	1.4 Disponibilizar UTI para pacientes de média e alta complexidade (cronograma de execução na peça 1, p. 54, prevê 8 leitos que, multiplicados por 30 dias, correspondem a 240 diárias) 
	Não

	Manutenção de pronto socorro para atendimentos de urgências e emergências médicas, com médicos plantonistas presenciais e à distância, compreendendo as seguintes especialidades: pronto socorro, clínica médica, pediatria, neurologia, ortopedia e traumatologia, urologia, cardiologia, pneumologia, endocrinologia, anestesiologia, oftalmologia, psiquiatria, otorrinolaringologia, vascular, endoscopia, cirurgião plástico, cirurgião torácico, broncocopista, radiologia e bucomaxilo facial (Cláusula Primeira, 01.01, II, 'b' - peça 1, p. 77) 
	1.5 Disponibilizar médicos plantonistas para as seguintes especialidades: pronto socorrista, ortopedia, cirurgia vascular, cirurgião geral, neurocirurgia, urologia, oftalmologia, cirurgia da cabeça e pescoço, cirurgia buco-maxilo facial, cardiologia, pneumologia, cirurgia plástica, anestesiologia, plantonistas de UTI (cronograma de execução na peça 1, p. 54, prevê 100 plantonistas) 
	Não

	Manutenção de centro cirúrgico para atender às necessidades das especialidades clínicas e cirúrgicas, compreendendo: neurocirurgia, traumatoortopedia, pediatria, cabeça e pescoço, bucomaxilo facial, torácico, vascular, urologia, cardiologia, pneumologia, endocrinologia, anestesiologia, ortopedia, oftalmologia, cirurgia geral, odontologia hospitalar, cirurgia pediátrica, nefrologia, ginecologia, gastroenterologia, proctologia, cirurgia oncológica e otorrinolaringologia (Cláusula Primeira, 01.01, II, 'a' - peça 1, p. 77) 
	1.6 Disponibilizar centro cirúrgico para atendimento às cirurgias de urgência (cronograma de execução na peça 1, p. 54, prevê 150 procedimentos) 
	Não

Como se depreende das informações acima, o objeto dos Convênios 96 e 97/2009 está quase que integralmente compreendido no que foi pactuado para o Contrato 10/2009, não sendo possível aferir a distinção na necessidade de transferir recursos em todas as avenças para a prestação de serviços idênticos. 
Nesse sentido, se há duplicidade de objetos, essa ocorreu quanto à totalidade dos valores pactuados nos dois convênios, de modo que não é razoável se admitir que apenas a parcela aditivada custeou pagamentos pelos mesmos serviços nos três instrumentos firmados. Ainda que o teor das escutas telefônicas transcritas nos autos seja um indício de que os aditivos se destinavam a fins escusos, a meu ver não faz sentido considerar irregular somente a parcela a eles correspondente, tendo em vista que as negociações narradas não podem servir de fundamento para as citações, bem como ante o fato de que os recursos transferidos com base no inicialmente pactuado também serviram para pagar por serviços já previstos no Contrato 10/2009. 
Ademais, ante a ocorrência da duplicidade de objeto e, consequentemente, de pagamentos realizados com recursos federais, cabe aos responsáveis demonstrar a regular aplicação dos valores recebidos para prover atendimento nos dois hospitais, motivo pelo qual concluo que a citação deva ser feita pelo valor resultante da aplicação dos percentuais obtidos pela SecexSaúde sobre o total transferido no âmbito dos Convênios 96 e 97/2009.
Assim, restou o entendimento da imputação do débito integral, no âmbito dos dois convênios, que com aplicação dos percentuais de 80,83% e 83,80%, correspondentes à receita de recursos federais, resultou no total de R$19.647.665,00 irregularmente pagos à ABD em 2009 e 2010 (peça 1, p.26-27) . Com responsabilidade atribuída ao Sr. Edvaldo de Melo Moreira - CPF XXX.444.781-XX (secretário de Saúde) ; Sr. Ari Valdecir Artuzi - CPF XXX.597.120-XX (Prefeito Municipal) ; Sr. Dilson Deguti Vieira - CPF: XXX.065.341-XX (Secretário Adjunto) ; e Associação Beneficente Douradense - CNPJ 03.604.782/0001-66 (Entidade beneficiária) .
 Após a citação dos responsáveis e por ocasião da análise efetuada nas alegações de defesa oferecidas pelo Sr. Edvaldo de Melo Moreira - CPF XXX.444.781-XX (secretário de saúde) , foi detectada necessidade de chamamento aos autos, do Sr. Mário Eduardo Rocha Silva, CPF XXX.795.958-XX, na condição de secretário da saúde de Dourados/MS (peça 67) .
Convém mencionar outro ponto discutido nos autos referente à possível defasagem dos valores de remuneração estabelecidos na Tabela SUS. Nesse sentido importa trazer à colação trechos das análises efetuadas (peça 1, p.6) :
	30. Nos pontos citados, o responsável confirma existir ao menos aparente similaridade de objetos entre os ajustes, sem apresentar razões ou justificativas que confirmem a alegada diferença entre os serviços prestados. Aduz, ainda, que na Portaria 3.277/2006 não está enunciado que os valores remunerados pela Tabela SUS já incluem os custos envolvidos na prestação de serviços médicos hospitalares e ambulatoriais. De fato, o art. 4º, III, não aborda esta questão, todavia, o art. 3º, II, dispõe que a formalização das parcerias entre o setor público e o privado pode se dar por meio de contrato administrativo, quando o objeto for a mera compra de serviços. Desse modo, os serviços contratados são remunerados exclusivamente pelos valores estabelecidos na Tabela SUS, a menos que os valores pactuados sejam complementados por recursos estaduais e/ou municipais, mas não por meio de outros ajustes, como convênios, como ocorrido nesta ocasião, com o agravante de haver recursos federais envolvidos (peça 72, p. 20-50) . 
31. No memorial, o representante da ABD discorre longamente sobre diferenças no objeto do Contrato 10/2009 e Convênios 96 e 97/2009. Conceitua as diferenças entre atendimentos de urgência, emergência, pronto atendimento, atendimento ambulatorial, entre outras definições ligadas a atendimentos em estabelecimentos de saúde (peça 72, p. 43/48) , para concluir que os serviços previstos no Contrato 10/2009 não abrangiam as peculiaridades dos atendimentos de urgência e emergência, tais como plantões. Os convênios teriam sido firmados para suprir tal lacuna. 
32. A tabela SUS é o referencial mínimo de pagamentos para os serviços prestados por qualquer estabelecimento, inclusive aqueles que prestam serviços de urgência e emergência. Entre os procedimentos da tabela constam itens específicos para remunerar esses atendimentos, tais como os procedimentos descritos no código 03.01.06 do Sigtap (Sistema de Gerenciamento da Tabela de Procedimentos, Medicamentos e OPM do SUS) , que incluem consultas, diagnósticos, atendimentos ortopédicos, cirúrgicos, etc. De modo que a remuneração de plantões ou outra despesa já são custos inerentes a qualquer serviço de urgência e emergência, não significando necessariamente que requer recursos adicionais.
Desse modo restou o entendimento posto à peça 1, p.29 que, considerando a suposta defasagem da Tabela SUS, os valores podem ser complementados somente mediante fundamentação adequada e desde que não sejam utilizados recursos federais:
61. As planilhas apresentadas visando dar regularidade à complementação da Tabela SUS demonstraram que este é um meio de se corrigir possível defasagem desse instrumento, porém mesmo havendo uma demonstração factível de se expandir o valor da tabela, isso é possível somente mediante fundamentação adequada e desde que não sejam utilizados recursos federais (parágrafos 40 -41) .
62. As planilhas, relatórios e documentos apresentados como prestação de contas já tinham, em parte, sido analisados na instrução de peça 86 e as informações adicionais apresentadas não comprovaram de forma pormenorizada a necessidade dos aditivos aos Convênios 96 e 97/2009 (parágrafos 49-52) . 
63. Há evidências que conduzem à interpretação de que a duplicidade existiu, a saber: a) falta de prestação de contas válida; b) valor mensal recebido pelo estabelecimento 76,3% superior ao previsto na tabela SUS, sem fundamentação expressa da necessidade; c) escutas telefônicas que relatam favorecimentos pessoais (parágrafos 14-41, peça 86) .
EXAME TÉCNICO
Em cumprimento ao Acórdão 1438/2016-TCU-Plenário., item 9.2, (peça 3) , foi promovida a citação dos Srs. Edvaldo de Melo Moreira (CPF XXX.444.781-XX, secretário de saúde,) , Dilson Deguti Vieira (CPF XXX.065.341-XX, secretário adjunto) , espólio de Ari Valdecir Artuzi (CPF XXX.597.120-XX, prefeito) , e Associação Beneficente Douradense (CNPJ 03.604.782/0001-66) , mediante os Ofícios, constantes do TC Processo 030.151/2010-4, 0402/2016-TCU/SecexSaúde (peça 136) ; 0403/2016-TCU/SecexSaúde (peça 137) ; 0404/2016-TCU/SecexSaúde (peça 138) ; e 0405/2016-TCU/SecexSaúde (peça 139) , datados de 5/7/2016. 
Apesar do Sr. Dilson Deguti Vieira (CPF XXX.065.341-XX, secretário adjunto) ter tomado ciência do expediente que lhe foi encaminhado, conforme atesta o aviso de recebimento (AR) que compõe a peça 146 do TC Processo 030.151/2010-4 e peça 34, destes autos, não atendeu a citação e não se manifestou quanto às irregularidades identificadas.	 Desse modo, transcorrido o prazo regimental fixado e mantendo-se inerte o aludido responsável, impõe-se que seja considerado revel, dando-se prosseguimento ao processo, de acordo com o art. 12, § 3º, da Lei 8.443/1992.
Além daqueles responsáveis, em instrução anterior (peça 67) , verificou-se nas alegações de defesa oferecidas pelo Sr. Edvaldo de Melo Moreira (CPF XXX.444.781-XX, secretário de saúde) , a existência de responsabilidade do Sr. Mário Eduardo Rocha Silva, CPF XXX.795.958-XX, na condição de secretário da saúde de Dourados/MS, que até então não tinha sido chamado aos autos, em relação aos repasses ocorridos no exercício de 2010, dos convênios/PMD 96 e 97. Desse modo, procedeu-se com análise das alegações do Sr. Edvaldo e consequente proposta de citação do Sr. Mário Eduardo (peça 67) .
A citação do Sr. Mário Eduardo Rocha Silva, CPF XXX.795.958-XX, secretário da saúde de Dourados/MS, foi promovida mediante os Ofícios 0778/2019- TCU/SecexSaúde (peça 70) e 6381/2019- TCU/SecexSaúde (peça 73) , devolvidos pelos Correios conforme documentação posta às peças 71 e 74 dos autos. Assim, foi promovida nova citação mediante comunicação Edital 0231/2020-Seproc (peça 76) ; publicado em 10/3/2020, Diário Oficial da União (DOU) , seção 3, número 47 (peça 77) .
O Sr. Mário Eduardo Rocha Silva, citado por via editalícia, não atendeu a citação e não se manifestou quanto às irregularidades verificadas. Destaca-se que antes da citação por edital foram adotadas providências conforme informações dispostas às peças 75 e 78 dos autos, que esgotaram as tentativas de localização do responsável. Desse modo, transcorrido o prazo regimental fixado e mantendo-se inerte o aludido responsável, impõe-se que seja considerado revel, dando-se prosseguimento ao processo, de acordo com o art. 12, § 3º, da Lei 8.443/1992.
Análise das Alegações de defesa
Sr. Edvaldo de Melo Moreira    
	O Sr. Edvaldo de Melo Moreira (secretário de saúde do município de Dourados/MS) tomou ciência do ofício que lhe foi remetido, conforme documento constante da peça 152, do TC Processo 030.151/2010-4, tendo apresentado tempestivamente suas alegações de defesa, conforme documentação integrante das peças 13 e 15.
	O responsável foi ouvido em decorrência da assinatura dos Convênios 96/2009 e 97/2009 com a Associação Beneficente Douradense, cujo objeto dos convênios já se encontrava previsto no bojo do Contrato 10/2009, ocasionando a realização de pagamentos em duplicidade.
Alegações de defesa
 	As alegações de defesa apresentadas referem-se em síntese: i. ao contexto histórico de grave crise hospitalar no município de Dourados; ii. ao acompanhamento realizado pelo Conselho Municipal de Saúde e pelo Ministério Público na efetivação do contrato; iii. aos termos aditivos que foram assinados por seus sucessores; iv. ao fato de o contrato contar com parecer favorável do Procurador Geral do Município; v. absolvição do responsável pelos fatos discorridos na operação Uragano, esfera civil, na primeira instância e no tribunal de justiça (TJ) do Estado; e vi. o contrato e convênios passaram pelo Tribunal de Contas do Estado (TCE) em 2013, com aprovação das contas do contrato.
Análise
Como mencionado no parágrafo 12 desta instrução, a análise das alegações de defesa oferecidas pelo Sr. Edvaldo de Melo Moreira, ocorreu de forma detalhada na instrução anterior (peça 67, parágrafos 7-27) , onde restou concluído que assiste razão ao responsável quanto à informação de que outros secretários de saúde teriam assinado os termos aditivos ao Contrato 10/2009. Considerando as seguintes informações:
		Data assinatura
	Responsável
	Localização

	Contrato 10/2009
	9/3/2009
	Edvaldo de Melo Moreira
	 (Peça 1, p.76-92, do TC-Processo 030.151/2010-4) 

	1º Termo Aditivo
	23/12/2009
	Mário Eduardo Rocha Silva
	 (Peça 1, p.93-94, do TC-Processo 030.151/2010-4) 

	2º Termo Aditivo
	8/3/2010
	Mário Eduardo Rocha Silva
	 (Peça 1, p.95-99, do TC-Processo 030.151/2010-4) 

Como demonstrado, o Sr. Mário Eduardo Rocha silva, secretário de saúde do município de Dourados/MS, assinou os termos aditivos do Contrato 10/2009.
	Em relação a assinatura dos termos aditivos dos convênios 096 e 097/09, convém observar o seguinte detalhamento:
		Data assinatura
	Responsável
	Localização

	Convênio 096/2009
	9/3/2009
	Edvaldo de Melo Moreira
	 (Peça 1, p.44-52, do TC-Processo 030.151/2010-4) 

	1º Termo Aditivo
	18/5/2009
	Edvaldo de Melo Moreira
	 (Peça 1, p.57-58, do TC-Processo 030.151/2010-4) 

	2º Termo Aditivo
	30/12/2009
	Mário Eduardo Rocha Silva
	 (Peça 1, p.59-60, do TC-Processo 030.151/2010-4) 

		Data assinatura
	Responsável
	Localização

	Convênio 097/2009
	9/3/2009
	Edvaldo de Melo Moreira
	 (Peça 1, p.61-68, do TC-Processo 030.151/2010-4) 

	1º Termo Aditivo
	18/5/2009
	Edvaldo de Melo Moreira
	 (Peça 1, p.72-73, do TC-Processo 030.151/2010-4) 

	2º Termo Aditivo
	30/12/2009
	Mário Eduardo Rocha Silva
	 (Peça 1, p.74-75, do TC-Processo 030.151/2010-4) 

Entende-se que o Sr. Edvaldo é responsável pelos efeitos financeiros que envolveram o Contrato 10/2009, desde a data de sua assinatura em 9/3/2009 até 22/12/2009, data anterior à assinatura do primeiro termo aditivo que foi firmado por seu sucessor. O mesmo entendimento cabe aos Convênios 096 e 097/2009, de forma que a responsabilidade do gestor se encontraria de 9/3/2009 a 29/12/2009. 
	Desse modo, cabe responsabilizar o Sr. Edvaldo pelos repasses ocorridos no exercício de 2009, data que corresponde à vigência dos documentos por ele assinados, no montante, em valores históricos, de R$7.961.755,00, conforme informações extraídas da tabela constante da peça 1, p. 26-28:
	Tabela ajustada - Valores referentes aos repasses irregulares de recursos via Convênio/PMD 96/2009 e         97/2009 autorizados pelo sr. Edvaldo de Melo Moreira na assinatura dos convênios e 1º termos aditivos
	Repasses irregulares de recursos via Convênio/PMD 96/2009

	Empenho 
	Data Pagamento
	Valor (R$) *
	Responsável solidário signatário do convênio

	724/2009
	27/03/2009
	363.735,00
	- Edvaldo de Melo Moreira - CPF XXX.444.781-XX (Secretário de Saúde) 
Assinou o Convênio 96/2009 com a Associação Beneficente Douradense, cujo objeto já se encontrava previsto no bojo do Contrato 10/2009, ocasionando a realização de pagamentos em duplicidade.

		23/04/2009
	363.735,00
	
		08/05/2009
	363.735,00
	
		10/06/2009
	363.735,00
	
		18/06/2009
	88.913,00
	
		10/07/2009
	363.735,00
	
		22/07/2009
	88.913,00
	
	1874/2009
	07/08/2009
	363.735.00
	
		20/08/2009
	88.913,00
	
		10/09/2009
	452.648,00
	
		04/09/2009
	452.648,00
	
		09/10/2009
	452.648,00
	
		13/11/2009
	452.648,00
	
		11/12/2009
	452.648,00
	
	Total do convênio
	4.712.389,00
	
	Repasses irregulares de recursos via Convênio/PMD 97/2009

	Empenho 
	Data Pagamento
	Valor (R$) 
	Responsáveis solidários e condutas

	725/2009
	01/04/2009
	242.490,00
	- Edvaldo de Melo Moreira - CPF XXX.444.781-XX 
 (Secretário de Saúde assinante do convênio) 
Assinou o Convênio 97/2009 com a Associação Beneficente Douradense, cujo objeto já se encontrava previsto no bojo do Contrato 10/2009, ocasionando a realização de pagamentos em duplicidade.

		23/04/2009
	242.490,00
	
		08/05/2009
	242.490,00
	
		10/06/2009
	242.490,00
	
		18/06/2009
	72.747,00
	
		10/07/2009
	242.490,00
	
		22/07/2009
	72.747,00
	
	1873/2009
	07/08/2009
	242.490,00
	
		20/08/2009
	242.490,00
	
		20/08/2009
	72.747,00
	
		27/08/2009
	72.747,00
	
		10/09/2009
	315.237,00
	
		09/10/2009
	315.237,00
	
		13/11/2009
	315.237,00
	
	3341/2009
	11/12/2009
	315.237,00
	
	Total do convênio
	3.249.366,00
	
	Total dos 2 convênios 
	7.961.755,00
	
* valores resultantes da aplicação dos percentuais de 80,83% e 83,80%, correspondentes à receita de recursos federais, sobre os valores pagos à ABD em 2009 e 2010, respectivamente.
Desse modo, restou o entendimento que o Sr. Edvaldo é responsável pelos repasses ocorridos no exercício de 2009 nas datas que correspondem à vigência dos documentos por ele assinados, no montante, em valores históricos, de R$7.961.755,00, conforme tabela acima (parágrafos 20-24, desta instrução) . Assim, entende-se que suas alegações não foram suficientes para elidir a totalidade do débito a ele atribuído. 
Assim, em decorrência da assinatura dos Convênios 96/2009 e 97/2009 com a Associação Beneficente Douradense, cujos objetos já se encontravam previstos no bojo do Contrato 10/2009, ocasionando pagamentos em duplicidade à associação, suas contas devem ser julgadas irregulares, nos termos do art. 202, § 6º, do Regimento Interno/TCU, procedendo-se à sua condenação em débito solidário no limite dos valores a que deu causa, e à aplicação da multa prevista no art. 57 da Lei 8.443/1992.
                                                                                                                                                                                                                                                                                                                                                                                                                                                                                                                                                                                                                                                                                                                                                                                                                                             
Espólio de Ari Valdecir Artuzi 
O espólio do Sr. Ari Valdecir Artuzi (prefeito do município de Dourados/MS) , representado por Marinete Alves Bezerra Artuzi, tomou ciência do ofício que lhe foi remetido, conforme documentos constantes das peças 138 e 147 do TC Processo 030.151/2010-4, tendo apresentado tempestivamente suas alegações de defesa, conforme documentação integrante da peça 63. Constituiu representantes legais conforme peças 61 e 62.
	O responsável foi ouvido em decorrência da assinatura dos Convênios 96/2009 e 97/2009 com a Associação Beneficente Douradense, cujo objeto dos convênios já se encontrava previsto no bojo do Contrato 10/2009, ocasionando a realização de pagamentos em duplicidade (peça 3) .
Alegações de defesa	
	Inicialmente o responsável pontuou o trâmite do processo administrativo que culminou com a auditoria de conformidade e o Acórdão 1438/2016-TCU-Plenário, convertendo os autos em tomada de contas especial.
	Alegou que não há provas específicas do suposto pagamento em duplicidade, sendo inobservado os patamares previstos na denominada Tabela SUS, considerando o próprio reconhecimento por este Tribunal quanto à sua respectiva desatualização. Alegou, ainda, não haver comprovação de utilização de recursos federais, fato que ensejaria a incompetência de atuação do TCU.
Acrescentou que os ensinamentos jurídicos a seguir expostos não ostentam caráter perfunctório, amoldado aos anseios meramente subjetivos de eventual agente público, sendo de observância obrigatória. Assim, aduziu que o defendente não cometeu qualquer irregularidade ou ilegalidade, praticando atos de boa-fé, sendo, inclusive, as contas questionadas aprovadas pelo Tribunal de Contas do Estado. 
	Ponderou sobre o processo administrativo no TCU e a natureza administrativa de suas decisões. Continuou no posicionamento de que o Regimento Interno do TCU estabelece os requisitos do ato, impossibilitando juízo de oportunidade e conveniência por parte de agente público, este se classifica como ato vinculado e, nesse sentido, tais atos devem observar, necessariamente, os princípios que regem a Administração Pública, especificamente o princípio da legalidade.
Nesse sentido, persistiu que a base etimológica do princípio da legalidade ostenta liame com a relação estabelecida entre o próprio Estado e seus agentes públicos, não havendo de se cogitar em discricionariedade em virtude dos ditames legalmente impostos. 
Acrescentou que o ato em questão, além de violar os princípios anteriormente descritos, viola amplamente o princípio da legalidade, considerando a inobservância de princípios constitucionalmente assegurados.
	Com isso, questionou a motivação e fundamentação do Acórdão 1438/2016-TCU-Plenário, nos autos do TC Processo 030.151/2010-4, considerando que a decisão foi amparada na Operação 'Owari' da polícia Federal que deriva do Pedido de Providências 0105083-48.2007.8.12.0000, o qual tramita no Tribunal de Justiça do respectivo Estado. 
Continuou com a informação que, por intermédio do habeas corpus 0019323-98.2011.8.12.0000; 0006005-14.2012.8.12.0000, 0006663-38.2012.8.12.00000, 0601356-54.2012.8.12.0000 e 00604488-22.2012.8.12.0000, foi reconhecida a nulidade do aludido processo. Ademais, indicou que, conforme se verifica em decisão no processo 102812-95.2009.8.12.0002 (peça 63, p.35-46) , os processos e procedimentos adjacentes devem ser desconsiderados, em virtude da nulidade da medida cautelar 0105083-48.2007.8.12.0002.
Desse modo, amparado na teoria dos motivos determinantes apontou que a invocação de motivo incorretamente qualificado vicia o ato discricionário, ainda que a lei não tenha exigido motivação para tanto. Com essa afirmação, continuou que, conforme demonstrado documentalmente, ocorreu o vício do ato administrativo que fundamenta a decisão desta Corte de Contas baseada em provas ilegais (peça 63, p.10) . 
Nesse entendimento, pontuou que a jurisprudência reconhece o instituto jurídico mencionado, sustentando que o motivo que determinou a prática do ato administrativo deve ostentar relação intrínseca com a realidade, haja vista que, do contrário, tal ato estaria eivado de vício. Salientou ainda, que o Supremo Tribunal de Justiça, a exemplo do STJ - AGRAVO EM RECURSO ESPECIAL: AREsp 622422 GO 2014/0309130-2, também compartilha de tal entendimento, ressaltando que há vício de ilegalidade nos atos administrativos quando inexistem os motivos esboçados pela Administração. No mesmo sentido citou o posicionamento dos Tribunais Regionais Federais acerca da temática, os quais ratificam o posicionamento apresentado - TRF-1 - APELAÇÃO EM MANDADO DE SEGURANÇA: AMS 1420 MG 2004.38.00.001420-8 (peça 63, p.12) .
	Prosseguiu que a teoria dos frutos da árvore envenenada é reconhecida pelo direito brasileiro e ressalta que as decisões fundamentadas ou adoção de medidas oriundas de provas ilícitas contamina todo o processo ou procedimento, razão pela qual deverá ser decretada sua nulidade.
	Mencionou posicionamento do Supremo Tribunal Federal: Supremo Tribunal Federal. Apelação criminal 2001.01.1.0777608: 
PROCESSUAL PENAL - ILICITUDE DA PROVA - TRAFICÂNCIA DE DROGAS - BUSCA E APREENSÃO DOMICILIAR - ABSOLVIÇÃO MANTIDA. A casa é asilo inviolável, ninguém podendo nela penetrar, salvo as exceções contidas na Constituição Federal. Não podem os agentes policiais realizar busca e apreensão sem ordem judicial, na casa de quem não pratica a traficância de drogas e apenas guarda relação de parentesco com o investigado. O que se apurar, a partir de então, fica contaminado pela ilicitude, ex radice, da violação de domicílio.
Citou ainda, como argumento, a decisão do Supremo Tribunal Federal. MC 75007-9/SP e decisão do STF sobre o tema - STF. RHC 90376 RJ. Segunda Turma. DJe-018 DIVULG 17-05-2007 PUBLIC 18-05-2007 DJ 18-05-2007 PP00113EMENT VOL-02276-02 PP-00321 RT v. 96, n. 864, 2007, p. 510-525 RCJ v. 21, n. 136, 2007, p. 145-147 (peça 63, p.14-16) . Concluiu que pelo exposto, com fundamento na teoria apresentada, houve a ilegalidade do procedimento, o qual deve ser anulado.
	Abordou a inexistência de contraditório e ampla defesa, pois considerando as ilegalidades acima demonstradas, entendeu prejudicada qualquer tentativa de defesa. Para tanto, citou os princípios definidos no art. 5º da Constituição Federal.
	Prosseguiu que tais preceitos são justamente para consolidar a segurança aos jurisdicionados, no sentido de que a autoridade observará fielmente as normas aplicáveis ao caso.
	Desse modo, acrescentou que os acontecimentos casuísticos, exteriorizados na realização de um conjunto de atos, inclusive decisórios, sem observar o princípio da legalidade, devido processo legal, contraditório, ampla defesa e publicidade, configura o que a doutrina denomina de sessão secreta, merecendo, portanto, todo o procedimento ser anulado. Assim, inferiu a total ilegalidade na condução procedimental, fator preponderante de influência em todos os atos e provas que fundamentaram a decisão.
Acrescentou que verificada a existência de vício no que tange ao procedimento adotado, surge, como decorrência lógica, o dever de anulação do ato administrativo. Para tanto, citou a Súmula 473 do STF. 
Súmula 473- A administração pode anular seus próprios atos, guando eivados de vícios que os tornam ilegais, porque deles não se originam direitos; ou revogá-los, por motivo de conveniência ou oportunidade, respeitados os direitos adquiridos, e ressalvada, em todos os casos, a apreciação judicial. 
Concluiu que é dever da administração pública anular o processo administrativo em análise e não mera faculdade.
	Insistiu na alegação de que mediante análise minuciosa dos autos, foi verificado que, mesmo realizando diligências e juntando documentos, não foi constatado qualquer indício material que confirma a alegação imputada, bem como não foi comprovada a utilização de recursos federais. Ademais, alegou que as supostas irregularidades são baseadas em presunções subjetivas, destoando de técnica e materialidade necessária para constatações seguras.
Aduziu que não consta qualquer prova ou indício que corrobora com a decisão em questão, sendo esta fundada em provas ilegais. Continuou em afirmar que a doutrina e jurisprudência são unânimes no sentido de que, sendo o ônus probatório dever da acusação e não havendo provas suficientes para que tal tese seja mantida, a absolvição, com fulcro no princípio in dúbio pro reo, é atitude obrigatória.
Informou a necessidade de adoção de proporcionalidade quanto ao caso concreto, haja vista que o princípio da proporcionalidade pressupõe que eventual decisão administrativa deve se pautar pelo que é definido como aceitável, ainda que os juízos de valor que provocaram a conduta possam dispor-se de forma um pouco diversa.
Do mesmo modo, prosseguiu que a razoabilidade, por sua vez, ostenta relação direta ao princípio da proporcionalidade, o qual pressupõe, inclusive no exercício do poder disciplinar, o respeito ao interesse público.
Com efeito, acrescentou a necessidade de adoção dos princípios elencados no caso concreto, haja vista que inexiste qualquer prova concreta que comprove a destinação privada dos recursos em questão.
	Argumentou que, conforme consta no Acórdão 1438/2016-TCU-Plenário/TCU, nos autos do processo TC Processo 030.151/2010-4, resta dúvida quanto à efetiva utilização de recursos federais no caso concreto:
11. Com relação aos valores efetivamente pagos ou repassados à ABD, foram apresentadas todas as notas de empenho e ordens bancárias, indicando no relatório os secretários responsáveis pela autorização dos pagamentos (fls. 20-335, peça 60efls. 1-341, peça 61) . Quanto à indicação da fonte de recursos, constou discriminado no relatório de execução, sendo que a atual administração municipal verificou que todos os recursos federais e estaduais eram alocados na mesma conta, o que, segundo o responsável, impossibilitaria uma verificação precisa do montante referente a cada esfera.
Assim, inferiu a incompetência por parte deste Tribunal para apreciar o presente feito.
	Concluiu que no transcorrer de toda a construção deste procedimento administrativo, incorreu de vício e erros, seja por meio de utilização de provas ilícitas, além da possível ilegitimidade do Tribunal de Contas da União em avaliar as correntes informações. 	Entretanto, pontuou que, caso sejam superadas essas prejudiciais de mérito, necessário se faz apresentar a defesa, demonstrando a inexistência das supostas irregularidades apresentadas.
	Informou sobre as dificuldades vividas nos hospitais públicos e particulares, e que o caos existente na saúde pública brasileira é evidente e transcende décadas, assim como estava instaurado na cidade de Dourados/MS a época da assinatura dos convênios 096 e 097 de 2010.
	Com o intuito de buscar a melhoria na prestação dos serviços na área da saúde e solucionar os problemas enfrentados nessa esfera, houve a assinatura dos convênios, os quais tiveram como objetivo a união de esforços para melhoria na saúde, no Hospital da Mulher e no Hospital de Urgência e Trauma.
Informou que o gestor público passava por pressões advindas da população, dos políticos locais e do Ministério Público. 
	Acrescentou que, em decorrência do sucateamento em que se encontrava o sistema de saúde municipal, o órgão fiscalizador da lei, reiteradamente pressionava e questionava o defendente, por meio de instauração de inúmeros inquéritos cíveis e recomendações. Os procedimentos preparatórios e inquéritos instaurados possuíam o condão de pressionar a administração pública a estabelecer pleno funcionamento dos atendimentos da saúde destinados à população.
	Assim, informou que o pleno emprego dos valores com a única finalidade da regularização dos atendimentos médico hospitalares na cidade de Dourados não pode ser alvo de uma injusta penalidade.
	Pontuou a competência constitucional dos tribunais de contas e a necessidade de fiscalização dos recursos públicos para informar que os convênios foram devidamente auditados e fiscalizados, pelo Tribunal de Contas do Estado do Mato Grosso do Sul, recebendo estes pareceres favoráveis.
	Destacou que a Constituição de 1988, em seu art. 71 §3º, definiu que "as decisões do Tribunal de que resulte imputação de débito ou multa terão eficácia de título executivo". Assim a aprovação dos convênios pelo Tribunal de Contas do Estado do Mato Grosso do Sul aponta que inexistiu qualquer irregularidade nos convênios, e como apontado em tópico subsequente, os recursos recebidos por seu intermédio foram integralmente empregados na saúde, cumprindo assim a finalidade pública em sua acepção primária.
	Mencionou que os convênios em referência traçam por escopo o interesse público no sentido de que a população seja plenamente atendida na consolidação de seus direitos sociais básicos, lembrando que a saúde é um direito e garantia fundamental, previsto na Constituição Federal. 
No intuito de destacar a importância do direito à saúde, citou a decisão da ADIn 3.510, do Supremo Tribunal Federal. Assim, concluiu que o gestor público tem o dever para com a população de buscar as alternativas ao seu dispor para garantir uma boa prestação e atendimento de Saúde.
	Reiterou que a prestação médica-hospitalar do município estava caótica, não possuindo os hospitais condições administrativas e de pessoal para promover um serviço adequado. Com isso, a assinatura dos convênios atendeu a prescrição constitucional.
	Informou, ainda, que não há como se sustentar a alegação de que os valores alusivos aos convênios são superiores ao que seriam pagos a qualquer outra prestadora privada de serviços de saúde, pois a tabela de valores do SUS está completamente defasada e impraticável, dificilmente encontrando-se profissionais dispostos a trabalhar pelos valores por ela proporcionados.
	Neste sentido, agindo em consonância com a norma constitucional, foram prestados serviços, que por vezes ultrapassaram os valores pré-fixados no repasse, o que justifica os ajustes posteriores.
	Em última análise, acrescentou, caso seja considerado nulo os convênios referidos, não há o que se falar em devolução de valores, pois como restou comprovado pelas prestações de contas, bem como notas fiscais, os serviços foram efetivamente prestados e os valores foram utilizados para o pagamento dos mesmos. Portanto, não há de prosperar o pedido na exordial pela devolução de valores, pois eles foram utilizados para prestação de serviço da conveniada.
	Ante ao exposto requereu: a) que sejam as preliminares acatadas in totum, declarando-se nulos os atos até então praticados com supedâneo no princípio da autotutela e súmula 473 do Supremo Tribunal Federal; b) que caso não sejam aceitos os argumentos explanados em sede de preliminares por Vossas Excelências, no mérito, sejam acatadas as razões de defesa integralmente, por inexistem ilegalidades ou irregularidades no caso concreto; c) ajuntada da documentação anexa, bem como a produção de todos os meios de provas admissíveis em direito; e d) que sejam todos os atos procedimentais e processuais destinados aos subscritores, todos com escritório constante no instrumento de procuração.
Análise
As alegações apresentadas pelo responsável, em parte, já foram objeto de análise nos autos do TC Processo 030.151/2010-4. Desse modo, persistindo o mesmo entendimento por esta unidade técnica, serão utilizados trechos dessas análises anteriores e do parecer do MPTCU.
	Em relação as alegações quanto a inexistência de provas do suposto pagamento em duplicidade, inobservância dos patamares previstos na denominada Tabela SUS e da incompetência da atuação do TCU ante a inexistência de recursos públicos federais, repisa-se análise desta unidade técnica (TC Processo 030.151/2010-4, peça 86 e Relatório do MPTCU, peça 94) . O fato é que a participação dos recursos da União foi confirmada em documentação anteriormente analisada; a complementação dos valores da Tabela SUS poderia ser realizada com recursos públicos exceto da União e a duplicidade dos pagamentos foi demonstrada no quadro comparativo constante do Relatório do MPTCU. Com isso cabe destacar trechos da análise anterior:
14. De acordo com o exposto em instruções anteriores, de fato os convênios parecem ter sido firmados com objetivo de custear os gastos operacionais envolvidos na prestação dos serviços contratados. No entanto, a legislação que trata da complementação da prestação dos serviços com oferta de serviços privados de assistência à saúde dispõe que, para efeito de remuneração, os serviços contratados devem ter como referência a Tabela de Procedimentos SUS (art. 9º, II, da Portaria 3.277/2006, vigente à época) , na qual esses custos já estavam incluídos. 
15. Assim, o Fundo Municipal de Saúde de Dourados, por meio desses convênios, ressarcia os custos hospitalares e ambulatoriais (plantões médicos, despesas de custeio, manutenção de refeitórios, lavanderias, instrumentais, equipamentos, recepções, limpeza e segurança) da ABD, necessários à execução do Contrato 10/2009, que era pago por produção hospitalar, por se tratar de mera compra de serviços. 
16. A Portaria 1.606/2001, em seu art. 1º, dispõe que os estados, Distrito Federal e municípios que adotarem tabela diferenciada para remuneração de serviços assistenciais de saúde deverão, para efeito de complementação financeira, empregar recursos próprios estaduais e/ou municipais, sendo vedada a utilização de recursos federais para esta finalidade. 
17. Destaca-se, portanto, que recursos da União foram utilizados para pagamento de custos já ressarcidos na Tabela de Procedimentos SUS. Esta informação foi confirmada pela Secretaria de Finanças e Receita do município de Dourados, que apresentou Comparativo Mensal das Receitas dos anos de 2009 e 2010 no qual a Fonte de Recurso '8', descrita nas notas de empenho apresentadas às fls. 285-296, peça 4, representa as 'Transferências da União ao SUS', bem como pela documentação apresentada pelo Prefeito Municipal de Dourados, Sr. Murilo Zauith, nesta última diligência (fls. 1-2, peça 60) .
18. O motivo que levou a equipe de auditoria a concluir pela duplicidade desses pagamentos foi haver uma mesma prestação de serviços médicos hospitalares e ambulatoriais à população de Dourados/MS (aproximadamente 800 internações hospitalares e serviços de saúde mensais) realizada pela ABD por meio dos Convênios 96 e 97/2009 e, também, do Contrato 10/2009. Inclusive os valores previstos nas tabelas SUS, básicos para os cálculos do valor mensal estimado desse contrato (Cláusula segunda - R$ 1.650.000,00) , já incluíam os mencionados custos de serviços de saúde, não requerendo, assim, ressarcimento por meio de convênios como foram os realizados à aludida associação.
Quanto as alegações que as contas teriam sido aprovadas pelo Tribunal de Contas do Estado (TCE) , frisa-se que o fato não exclui atuação deste TCU em função da existência de recursos federais, conforme inciso VI do art. 71 da Constituição Federal e o princípio da independência das instâncias. Assim, a argumentação do responsável não prospera.
	Em relação as alegações relacionadas a inobservância do princípio da legalidade, o defendente argumenta que, ante decisão proferida pelo poder judiciário (processo102812-95.2009.8.12.0002, peça 63, p.35-46) , para que os processos e procedimentos adjacentes a medida cautelar 0105083-48.2007.8.12.0002 sejam desconsiderados, em virtude de sua nulidade, o acórdão do TCU teria sido embasado em provas ilegais (peça 63, p.10) , inviabilizado a ampla defesa e o contraditório. Entende-se que não prospera tal alegação pois a irregularidade sobre os pagamentos em duplicidade nesta tomada de contas não está amparada nas escutas telefônicas, como mencionado no Relatório do MPTCU (TCProcesso 030.151/2010-4, peça 94) , já citado nesta instrução (parágrafo 4) , a saber:
					(...) 
Como se depreende das informações acima, o objeto dos Convênios 96 e 97/2009 está quase que integralmente compreendido no que foi pactuado para o Contrato 10/2009, não sendo possível aferir a distinção na necessidade de transferir recursos em todas as avenças para a prestação de serviços idênticos. 
Nesse sentido, se há duplicidade de objetos, essa ocorreu quanto à totalidade dos valores pactuados nos dois convênios, de modo que não é razoável se admitir que apenas a parcela aditivada custeou pagamentos pelos mesmos serviços nos três instrumentos firmados. Ainda que o teor das escutas telefônicas transcritas nos autos seja um indício de que os aditivos se destinavam a fins escusos, a meu ver não faz sentido considerar irregular somente a parcela a eles correspondente, tendo em vista que as negociações narradas não podem servir de fundamento para as citações, bem como ante o fato de que os recursos transferidos com base no inicialmente pactuado também serviram para pagar por serviços já previstos no Contrato 10/2009. 
Ademais, ante a ocorrência da duplicidade de objeto e, consequentemente, de pagamentos realizados com recursos federais, cabe aos responsáveis demonstrar a regular aplicação dos valores recebidos para prover atendimento nos dois hospitais, motivo pelo qual concluo que a citação deva ser feita pelo valor resultante da aplicação dos percentuais obtidos pela SecexSaúde sobre o total transferido no âmbito dos Convênios 96 e 97/2009.
As informações extraídas do relatório da CGU e dos diálogos degravados pela Polícia Federal constituem fortes indícios de que os recursos dos convênios foram utilizados para pagamento de propina e, embora não constituam nexo para fins das citações, devem ser considerados como agravante na apuração dos débitos relativos aos pagamentos em duplicidade.
Ademais, pontuou o MPTCU (TC-Processo 030.151/2010-4, peça 117) , em relação as alegações relacionadas a inobservância do princípio da legalidade ante Decisão proferida pelo poder judiciário:
 (...) 
5. No tocante à inviabilidade de se utilizar as escutas telefônicas para fundamentar eventual débito e a consequente condenação, registro, como o fiz em minha última manifestação, que a citação tem por base a duplicidade de pagamentos e que os valores não correspondem àqueles mencionados nas conversas gravadas pela Polícia Federal. 
6. A tabela apresentada em meu parecer anterior ilustra claramente a duplicidade em procedimentos, internações, diárias, atendimentos de urgência e manutenção do pronto socorro (peça 94, p. 2-4) . 
 (...) 
	Em atenção as argumentações relacionadas à ausência de indício material que confirma a alegação imputada, o defendente afirma que as irregularidades foram baseadas em presunções subjetivas, destoando de técnica e materialidade necessária para constatações seguras, inexistindo qualquer prova ou indício que corrobora com a decisão em questão, sendo esta fundada em provas ilegais. Ainda, alega que a doutrina e jurisprudência são unânimes no sentido de que, sendo o ônus probatório dever da acusação e não havendo provas suficientes para que tal tese seja mantida, a absolvição, com fulcro no princípio in dúbio pro reo, é atitude obrigatória.  Entende-se que as alegações não podem prosperar considerando que as irregularidades estão embasadas em indícios objetivos, como demonstrado nas análises anteriores e no relatório do MPTCU (citados no Relatório, peça 1, destes autos) .
Em atenção à alegação sobre o ônus probatório constituir dever da acusação, entende-se que na execução da despesa pública, o ônus de comprovar a aplicação dos recursos recai sobre o gestor.
A alegação do responsável de que caberia ao TCU a produção de provas para comprovar a regularidade da aplicação dos recursos públicos repassados por convênio é recorrente neste Tribunal.
Entretanto, por força do que dispõe o art. 70, parágrafo único, da Constituição Federal, bem assim o art. 93 do Decreto-Lei 200/1967 c/c o art. 66 do Decreto 93.872/1986, resta claro que tal comprovação compete exclusivamente ao gestor dos recursos. 
Tal entendimento está consolidado nesta Corte de Contas, conforme se verifica nos Acórdão 1577/2014-TCU-Segunda Câmara, rel. André de Carvalho; 6.716/2015-TCU-1ª Câmara, rel. Augusto Sherman; 9.254/2015-TCU-2ª Câmara, rel. Ana Arraes; 9.820/2015-TCU-2ª Câmara, rel.  Raimundo Carreiro; 659/2016-TCU-2a Câmara, rel. Marcos Bemquerer; 1.322/2019-TCU-2ª Câmara, rel. Ana Arraes e 2.764/2019-TCU-2ª Câmara, rel. Ana Arraes.
Desse modo, ao contrário do que supõe o responsável, o ônus da prova recai sobre o gestor e não sobre o TCU, devendo o gestor fornecer todas as provas da regular aplicação dos recursos sob sua responsabilidade, em conformidade com os normativos vigentes e reiterada jurisprudência do TCU.
Em relação as alegações relacionadas a necessidade de adoção de proporcionalidade e razoabilidade no caso concreto, o defendente protesta que inexiste qualquer prova concreta que comprove a destinação privada dos recursos em questão e manifesta sobre a inexistência da devolução de valores, pois restou comprovado, pelas prestações de contas, que os serviços foram efetivamente prestados. Entende-se que o pagamento em duplicidade foi verificado no relatório de auditoria e no Relatório do MPTCU (TC Processo 030.151/2010-4, peça 86 e 94, respectivamente) , já citado nesta instrução (parágrafo 4) , não se questionando a destinação privada dos recursos e, sim, o pagamento irregular à ABD por duplicidade na contratação dos mesmos serviços hospitalares, no âmbito dos Convênios 96 e 97/2009 e contrato 10/2009. 
	E, ainda, quanto a prestação de contas apresentada, acrescenta-se que a documentação oferecida como prestação de contas foi analisada em instrução anterior que concluiu pela falta de prestação de contas válida (TC Processo 030.151/2010-4, peça 86 e 113) . 	
	Os argumentos de defesa não descaracterizaram a duplicidade de pagamentos dos serviços médicos hospitalares e ambulatoriais prestados pela Associação. Desse modo, não podem prosperar as alegações oferecidas pelo espólio do Sr. Ari Valdecir Artuzi (ex-prefeito do município de Dourados/MS) . 
Importa mencionar que a penalidade de multa, por seu caráter personalíssimo, não se transfere aos sucessores do responsável falecido anteriormente ao trânsito em julgado do acórdão condenatório, sendo, nesse caso, a morte do responsável causa de extinção da punibilidade.
Conforme se extrai dos autos, de acordo com a certidão de óbito  (peça 8, p. 2) , ocorreu o falecimento do gestor em 23/8/2013, ocorrência mencionada no voto condutor do Acórdão 1438/2016-TCU-Plenário (peça 2) , a saber:
14. Cabe registrar, ainda, o falecimento de Ari Valdecir Artuzi, ocorrido em 23/8/2013, conforme amplamente divulgado pela imprensa, o que afasta a aplicação de multa a esse responsável, bem como sua oitiva em relação à possível inabilitação para o exercício de cargo em comissão ou função de confiança.
Assim, em decorrência da assinatura dos Convênios 96/2009 e 97/2009 com a Associação Beneficente Douradense, cujos objetos já se encontravam previstos no bojo do Contrato 10/2009, ocasionando pagamentos em duplicidade à associação, suas contas devem ser julgadas irregulares, nos termos do art. 202, § 6º, do Regimento Interno/TCU, procedendo-se à sua condenação em débito solidário.
Associação Beneficente Douradense
A Associação Beneficente Douradense, tomou ciência do ofício que lhe foi remetido, conforme documento constante da peça 139 do TC Processo 030.151/2010-4, tendo apresentado, tempestivamente suas alegações de defesa, conforme documentação integrante da peça 12.
	A responsável foi ouvida em decorrência das irregularidades: i. não comprovação da execução da totalidade dos serviços previstos nos itens 1.1 a 1.6 do cronograma de execução do Convênio PMD 96/2009 e das Cláusulas Primeira, 01.01, II, 'a' e 'b' e Quinta, 05.04, II, 'a', 'b', 'c' e 'd' do Contrato 10/2009 e recebimento de pagamento em duplicidade, ante a identidade dos objetos do Convênio PMD 96/2009 e do Contrato 10/2009; e ii. não comprovação da execução da totalidade dos serviços previstos nos itens 1.1, 1.3 e 1.4 do cronograma de execução do Convênio PMD 97/2009 e da Cláusula Quinta, 05.04, I, 'a', 'b' e 'c' do Contrato 10/2009, e recebimento de pagamento em duplicidade, ante a identidade dos objetos do Convênio PMD 97/2009 e do Contrato 10/2009 (peça 3) .
Alegações de defesa
Inicialmente pontuou decisão do Acórdão 1438/2016-TCU-Plenário, que declarou irregular e ilegal os procedimentos administrativos praticados no âmbito das prestações de contas da Associação Beneficente Douradense, referentes ao termo de convênio 96 e 97/2010 e do contrato 10/2010. A alegação de defesa informou a pretensão de reformar o referido acórdão quanto a incidência da impugnação dos valores referentes aos repasses em duplicidade.
	Argumentou sobre a legitimidade das partes e indicou a importância da atuação do terceiro setor, acrescentando que as entidades sociais são dotadas de personalidade jurídica de direito privado e que suas ações guardariam observância e respeito às leis cíveis, em especial ao Código Civil Brasileiro - Lei 10.406/02. 
	Prosseguiu em suas alegações sobre a responsabilidade dos dirigentes, pois as normas jurídicas responsabilizam civil, administrativa e penalmente os mesmos dirigentes pelos atos que configuram má gestão das entidades sociais. Desse modo, pontuou, que é consequência que o agente, em virtude de violação do dever, sofra pela prática de seus atos.
	Acrescentou que o Código Civil regula que os sócios não se confundem com a sociedade, estabelece que as obrigações da sociedade não são as obrigações dos sócios e vice-versa. Assim, concluiu, que os dirigentes das entidades do Terceiro Setor têm grande responsabilidade, pois a manifestação deles na condição de representantes legais da entidade é a manifestação da própria entidade, que fala e age por intermédio deles. Pontuou que a exclusão da responsabilidade solidária ou subsidiária somente tem a sua aplicação plena quando o dirigente comprovar atuação de boa fé na gestão da entidade social. Comprovado o descumprimento da norma jurídica e do estatuto social, o dirigente responderá nos termos da lei aplicável.
	Pontuou que ficou caracterizado a má fé do responsável do hospital, à época, conforme disposto no item 46 do relatório que amparou o voto do ministro relator (peça 1) , onde menciona diálogos constantes das desgravações acostadas ao inquérito policial. Desse modo, entendeu estar diante do instituto jurídico denominado "despersonalização da pessoa jurídica", ou seja, o dirigente que agiu em desconformidade com a lei e o estatuto social é quem deveria ser chamado a responder pelos danos causados.
	Defendeu a "despersonalização da pessoa jurídica" citando decisões do TCE-MS e o Acórdão 3297/2016-TCU-Segunda Câmara, relatado pelo Exmo. Min. Marcos Bemquerer, conforme trecho abaixo transcrito:
	(...) 
Por derradeiro, um último aspecto merece análise. Trata-se da responsabilização do Sr. [gestor] feita pelo acórdão recorrido de modo solidário com a [entidade recorrente]. Nesse sentido, anoto também me alinhar à posição da Serur e do Ministério Público no sentido de afastar a referida responsabilidade do então Diretor-Clinico. Isso se deve porque, consoante a mais recente jurisprudência deste Tribunal, já pacificada, nos casos que tratem de entidade privada como beneficiária dos recursos do SUS pagos de forma indevida, não se deve incluir o gestor da instituição privada como responsável pelo débito, exceto em casos onde se identificam situações especiais, tais como, abuso de poder, desvio ou locupletamento pessoal, ou, ainda, quando a relação jurídica advir da celebração de convênio. São inúmeros os julgados nessa linha, alguns citados pela unidade instrutiva e pelo MPTCU.
Com isso, frisou que em caso de convênios celebrados com órgãos da administração pública, a responsabilidade dos dirigentes é total e absoluta. Concluiu que as decisões e os atos de gestão à frente do Hospital Evangélico a época era de responsabilidade do Sr. Marco Aurélio de Camargo, na condição de Diretor do hospital, e se houve alguma transgressão a norma jurídica que possa manchar o nome e a imagem da entidade, essa deve ser repassada ao gestor, somada a imputação de responsabilidades legais.
	Quanto ao mérito, mencionou que a Constituição Federal de 1988 aliada a promulgação da Lei Orgânica da Saúde (Lei 8080/90) , confirmou o dever do Estado de garantir a saúde a todo cidadão, promovendo condições para promoção, proteção e recuperação da saúde, bem como, a organização e o funcionamento dos serviços correspondentes. Salientou que a Lei 8080/90, permite que as pessoas jurídicas de direito privado participem do SUS, através da chamada participação complementar, conforme previsão, também, existente no artigo 199, § 1º da Constituição Federal.
	Ademais, acrescentou que o artigo 24 da Lei 8090/90, ao admitir que o SUS possa recorrer aos serviços ofertados pela iniciativa privada, ou seja, daqueles ofertados pela capacidade instalada desta, prevê, no seu parágrafo único, que a utilização da tais serviços privados será formalizado mediante contrato ou convênio, observadas, a respeito, as normas de direito público.
	Acrescentou que a busca do poder público pelos serviços de iniciativa privada, dando preferência a entidade beneficente e filantrópica, visando prestar a integral e universal assistência a manutenção da vida e integridade de seus cidadãos, através de devida formalização de contratos e convênios que regularizam a compra de serviços de saúde, sob a forma complementar, não pode ser considerada pagamento em duplicidade simplesmente por haver previsão de recursos em dois instrumentos que não são distintos, mas, sim complementares entre si.
	Citou a Lei orgânica Municipal, que contempla a previsão para a realização de convênios para atendimento à saúde pública: "Art. 14. Compete privativamente ao Município: XIII - prestar assistência nas emergências médico hospitalares de pronto-socorro, por seus próprios serviços ou mediante convênios".
	Prosseguiu no sentido de que para a formalização dos convênios e contrato foram realizadas diversas reuniões e debates com a participação do Conselho de saúde, Câmara Municipal, representantes do Ministério Público Estadual e a Associação Beneficente Douradense.
Acrescentou que os objetos do contrato 10/2010 e dos convênios 96 e 97/2010 são distintos:
Contrato 10/2009 - constitui objeto do presente instrumento a contratação de estabelecimento de saúde para execução de serviços médicos hospitalares e ambulatoriais de média e alta complexidade, a serem prestados à população própria e referência de acordo com as normas e diretrizes do SUS para complementar a atenção a saúde na rede pública do município de dourados que serão distribuídos por níveis de complexidade. 
Convênio 96/2009 - estabelecer as bases da união de esforços enviados entre as partes para integrar o conveniado no sistema único de saúde através de serviços a serem prestados no âmbito do hospital de urgência e trauma com caráter de exclusividade de atendimento a demanda do SUS, e definir a sua inserção na rede regionalizada e hierárquica de ações e serviços de saúde. 
Convênio 97/2009 - serviços a serem prestado no âmbito do hospital da mulher com caráter de exclusividade.
Acrescentou na documentação, cópia do contrato 10/2010 (peça 12, p. 30-58) e dos convênios 96 e 97/2010 (peça 12, p. 59-71 e 18-29, respectivamente) .
	Continuou, afirmando que os convênios foram firmados, respectivamente, com o Hospital de Urgência e Trauma e Hospital da Mulher, visando à prestação de serviços única e exclusiva ao SUS, especialmente, serviços de plantões de urgência e emergência e de pronto socorro. Tudo frente ao princípio da verdade real e da razoabilidade, que imperam ante ao processo administrativo, moderno entendimento adotado por este Tribunal de Contas.
	Alegou que é patente os fatos, notadamente os antecedentes do recorrente e a sua conduta correta à frente da Câmara Municipal, e o respeito que este sempre dispensou às decisões desse tribunal. E, ainda, que, as razões recursais buscam a reforma da referida decisão, carreando aos autos, nesta fase recursal, se julgado de outra forma gera uma insegurança jurídica.
	Por fim, solicita que a egrégia Corte de Contas adote, neste auto, o seguinte julgamento: I. retirar do polo passivo a Associação Beneficente Douradense; II. conhecer a alegação de defesa interposta, visto estarem presentes os pressupostos processuais e de admissibilidade pertinentes à legalidade, interesse e tempestividade, na forma prevista no regimento interno; III. dar provimento total a súplica em questão, excluindo todas as penalidades impostas no Acórdão, tais: excluir a impugnação e cancelar pagamento de multa; e IV. declarar legal e regular o TC Processo 030.151/2010-4.
Análise
As alegações de defesa apresentadas pelo responsável, em síntese, foram no seguinte sentido: i. aduziu aplicação da "despersonalização da pessoa jurídica", com responsabilização do Sr. Marco Aurélio de Camargo, na condição de Diretor do Hospital Evangélico, à época, por ter agido de má fé, conforme diálogos constantes das desgravações acostadas ao inquérito policial; ii. citou a Constituição Federal/88 e Lei Orgânica da Saúde (Lei 8080/90) , no intuito de mencionar o dever do Estado de garantir a saúde a todo cidadão, promovendo condições para promoção, proteção e recuperação da saúde, bem como, a organização e o funcionamento dos serviços correspondentes; além dos cuidados utilizados para formalização dos convênios e do contrato; e iii. enfatizou a existência de distinção dos objetos do contrato 10/2010 e os convênios 96 e 97/2009.
     				       Em atenção as alegações relacionadas a aplicação da "despersonalização da pessoa jurídica", sugere que seja responsabilizado o Sr. Marco Aurélio de Camargo, como Diretor do Hospital Evangélico à época. Entende-se que, no presente caso, não cabe aplicação da teoria da despersonalização da pessoa jurídica considerando que as alegações do responsável estão embasadas apenas nas desgravações acostadas ao inquérito policial, que não serve de prova satisfatória para estes autos. Ademais, não consta assinatura do Sr. Marco Aurélio nos convênios 96 e 97/2009, bem como, nos respectivos termos aditivos, como representante da entidade. Desse modo, tal argumentação não pode ser acatada.
	Em relação as alegações quanto ao dever do Estado, o defendente trouxe as obrigações de garantir a saúde a todo cidadão, promovendo condições para promoção, proteção e recuperação da saúde, bem como, a organização e o funcionamento dos serviços correspondentes; e os cuidados utilizados para formalização dos convênios e do contrato. Repisa-se que nos autos o débito apurado para a associação não foi motivado pela formalização do repasse ao hospital ABD e sim, pela não comprovação da execução da totalidade dos serviços previstos em itens do cronograma de execução do Convênio PMD 96/2009 e 97/2009 e do Contrato 10/2009, e pelo recebimento de pagamento em duplicidade, ante a identidade dos objetos do Convênio PMD 96/2009, 97/2009 e do Contrato 10/2009 (peça 3) . Assim, não há como acatar a referida alegação.
	Quanto as alegações relacionadas a distinção dos objetos do contrato 10/2010 e dos convênios 96 e 97/2009, entende-se que a argumentação trazida já foi enfrentada ao longo das análises constantes do TC Processo 030.151/2010-4, nas peças 86, 94 e 113 daquele processo, análises que em parte já foram mencionadas no parágrafo 4 desta instrução. De todo modo, convém repisar entendimento posto no TC Processo 030.151/2010-4, peça 94, p. 2-4, a saber:
O débito em discussão nestes autos se refere aos pagamentos em duplicidade realizados com base no Contrato 10/2009 e nos dois convênios acima mencionados. Comparando-se os objetos das avenças firmadas para prover atendimento no Hospital da Mulher e no Hospital de Urgência e Trauma, verifica-se que os serviços previstos nos convênios, ao menos no que se refere à parcela definida quantitativamente, se encontram abarcados pelo Contrato 10/2009, conforme evidenciado na tabela abaixo:
 (...) 
Como se depreende das informações acima, o objeto dos Convênios 96 e 97/2009 está quase que integralmente compreendido no que foi pactuado para o Contrato 10/2009, não sendo possível aferir a distinção na necessidade de transferir recursos em todas as avenças para a prestação de serviços idênticos. 
Nesse sentido, se há duplicidade de objetos, essa ocorreu quanto à totalidade dos valores pactuados nos dois convênios, de modo que não é razoável se admitir que apenas a parcela aditivada custeou pagamentos pelos mesmos serviços nos três instrumentos firmados. Ainda que o teor das escutas telefônicas transcritas nos autos seja um indício de que os aditivos se destinavam a fins escusos, a meu ver não faz sentido considerar irregular somente a parcela a eles correspondente, tendo em vista que as negociações narradas não podem servir de fundamento para as citações, bem como ante o fato de que os recursos transferidos com base no inicialmente pactuado também serviram para pagar por serviços já previstos no Contrato 10/2009. 
Ademais, ante a ocorrência da duplicidade de objeto e, consequentemente, de pagamentos realizados com recursos federais, cabe aos responsáveis demonstrar a regular aplicação dos valores recebidos para prover atendimento nos dois hospitais, motivo pelo qual concluo que a citação deva ser feita pelo valor resultante da aplicação dos percentuais obtidos pela SecexSaúde sobre o total transferido no âmbito dos Convênios 96 e 97/2009.
Desse modo, conclui-se que as alegações oferecidas pela ABD não foram capazes de descaracterizar a duplicidade identificada. Assim, em decorrência da não comprovação da execução da totalidade dos itens previstos para o Convênio PMD 96/2009, Convênio PMD 97/2009 e Contrato 10/2009 e do recebimento de pagamento em duplicidade, ante a identidade dos objetos dos referidos ajustes, suas contas devem ser julgadas irregulares, nos termos do art. 202, § 6º, do Regimento Interno/TCU, procedendo-se à sua condenação em débito solidário e à aplicação da multa prevista no art. 57 da Lei 8.443/1992.
Análise da Pretensão Punitiva
	Importa mencionar que a pretensão punitiva do TCU se subordina ao prazo geral de prescrição indicado no art. 205 da Lei 10.406/2002 (Código Civil) , de dez anos.
Outrossim, à luz do parâmetro delineado pelo Acórdão 1441/2016-TCU-Plenário, relator Walton Alencar Rodrigues, eventual sanção administrativa a ser aplicada aos responsáveis pelo Tribunal não estaria prejudicada pelo manto prescricional, uma vez que os exercícios abrangidos pela fiscalização do Convênio PMD 96/2009 e 97/2009 e do Contrato 10/2009, cujo repasses ocorreu nos anos de 2009 e 2010 e o ato que ordenou as citações ocorreu mediante Acórdão 1438/2016-TCU-Plenário., item 9.2, de relatoria do Exmo. Ministro José Múcio Monteiro (peça 3) .
Portanto, o lapso de tempo entre as ocorrências irregulares e o ato que interrompeu o prazo prescricional é inferior ao decêndio considerado no referido decisum.
Entretanto, em relação ao o Sr. Mário Eduardo Rocha Silva (CPF XXX.795.958-XX, secretário da saúde de Dourados/MS) citado mediante o Edital 0231/2020-Seproc (peça 76) ; publicado em 10/3/2020, Diário Oficial da União (DOU) , seção 3, número 47 (peça 77) ; entende-se, à luz do parâmetro delineado pelo Acórdão 1441/2016-TCU-Plenário, relator Walton Alencar Rodrigues, que ocorreu prescrição da pretensão punitiva em relação aos repasses anteriores à citação válida.
Contudo a base de cálculo da multa prevista no art. 57 da Lei 8.443/1992 compreende apenas os débitos gerados por irregularidades em relação às quais a pretensão punitiva não está prescrita.
Desse modo, tendo em vista a reprovabilidade das ocorrências, bem como a incoerência dos argumentos de defesa apresentados nestes autos, entende-se apropriada a aplicação da multa prevista no art. 57 da Lei 8.443/1992.
A matéria foi pacificada no TCU por meio do Acórdão 1441/2016-TCU-Plenário, relator Walton Alencar Rodrigues, que apreciou incidente de uniformização de jurisprudência destinado a dirimir dúvida acerca da subsunção da pretensão punitiva ao instituto da prescrição, restando assente que a prescrição neste caso é contada a partir da data de ocorrência da irregularidade sancionada, nos termos do art. 189 do Código Civil.
Cabe, pois, aplicar ao presente caso concreto, a regra geral de dez anos prevista no art. 205 da Lei 10.406/2002 (Código Civil) . Assim, não se considera prescrita a pretensão punitiva do TCU quanto aos débitos abordados, sendo válida a base de cálculo da multa prevista no art. 57 da Lei 8.443/1992 para aqueles débitos em relação aos quais não houve o transcurso do prazo de 10 anos.
             Nesse sentido decidiu o Tribunal, conforme o seguintes Acórdão 10986/2016-TCU-Segunda Câmara, rel. Marcos Bemquerer; 6.334/2018-TCU-1ª Câmara, rel. Bruno Dantas e 2.942/2019-TCU-2ª Câmara, rel. Augusto Nardes.
"2. Nos termos do Acórdão 1441/2016-TCU-Plenário, deve ser observado, para fins da pretensão punitiva, o prazo geral de dez anos estipulado no art. 205 do Código Civil, cuja contagem se inicia na data de ocorrência da irregularidade sancionada e se interrompendo, uma única vez, na data do ato que ordenar a citação, nos termos dos arts. 189 e 202, inciso I, do mesmo diploma legal. 3. Afigura-se possível ao Tribunal exercer sua competência sancionatória, nos casos de transferências parceladas de recursos federais, cuja base de cálculo deve compreender apenas os débitos em relação aos quais a pretensão punitiva do TCU não está prescrita". (g.n.) 
CONCLUSÃO
		Como mencionado nos itens 13 e 16 desta instrução, diante da revelia dos Srs. Dilson Deguti Vieira (CPF XXX.065.341-XX, secretário adjunto) e Mário Eduardo Rocha Silva (CPF XXX.795.958-XX, secretário da saúde de Dourados/MS) , e inexistindo nos autos elementos que permitam concluir pela ocorrência de boa-fé ou de outros excludentes de culpabilidade em suas condutas, propõe-se que suas contas sejam julgadas irregulares e que os responsáveis sejam condenados em débito solidário, bem como que lhe seja aplicada a multa prevista no art. 57 da Lei 8.443/1992.
Em face da análise promovida na instrução de peça 67 (parágrafos 7-27) e nos itens 19 a 26 desta instrução, propõe-se acolher parcialmente as alegações de defesa apresentadas pelo Sr. Edvaldo de Melo Moreira (CPF XXX.444.781-XX, secretário de saúde) , uma vez que foram suficientes para ajustar o débito imputado inicialmente ao responsável, porém, não foram suficientes para sanear integralmente as irregularidades a ele atribuídas. Ademais, inexistem nos autos elementos que demonstrem sua boa-fé ou a ocorrência de outros excludentes de culpabilidade. Desse modo, suas contas devem, desde logo, ser julgadas irregulares, nos termos do art. 202, § 6º, do Regimento Interno/TCU, procedendo-se à sua condenação em débito solidário no limite dos valores a que deu causa, e à aplicação da multa prevista no art. 57 da Lei 8.443/1992.
	Em face da análise promovida nos itens 85 e 109 desta instrução, propõe-se rejeitar as alegações de defesa apresentadas pelo espólio de Ari Valdecir Artuzi (prefeito, CPF XXX.597.120-XX) , e pela Associação Beneficente Douradense (CNPJ 03.604.782/0001-66) , uma vez que não foram suficientes para sanear as irregularidades a eles atribuídas. 	Os argumentos de defesa tampouco lograram afastar o débito imputado aos responsáveis. Ademais, inexistem nos autos elementos que demonstrem sua boa-fé ou a ocorrência de outros excludentes de culpabilidade. Desse modo, suas contas devem, desde logo, ser julgadas irregulares, nos termos do art. 202, § 6º, do Regimento Interno/TCU, procedendo-se às suas condenações em débito solidário, e à aplicação da multa prevista no art. 57 da Lei 8.443/1992 à Associação Beneficente Douradense.
PROPOSTA DE ENCAMINHAMENTO
	Diante do exposto, submetem-se os autos à consideração superior, propondo ao Tribunal:
	a) com fundamento nos arts. 1º, inciso I, 16, inciso III, alíneas "b" e "c", da Lei 8.443/1992 c/c os arts. 19 e 23, inciso III, da mesma Lei, e com arts. 1º, inciso I, 209, incisos II e III, e §5º, 210 e 214, inciso III, do Regimento Interno, que sejam julgadas irregulares as contas dos Srs. Dilson Deguti Vieira, CPF XXX.065.341-XX, na condição de secretário adjunto do município de Dourados/MS; Mário Eduardo Rocha Silva, CPF XXX.795.958-XX, na condição de secretário de saúde do município de Dourados/MS; Edvaldo de Melo Moreira, CPF XXX.444.781-XX, na condição de secretário de saúde do município de Dourados/MS; Ari Valdecir Artuzi (falecido) , CPF XXX.597.120-XX, na condição de prefeito municipal de Dourados/MS;
b) com fundamento art. 214, inciso III, alínea "a", do Regimento Interno, condenar os Srs. Dilson Deguti Vieira, Mário Eduardo Rocha Silva, Edvaldo de Melo Moreira, o espólio do Sr. Ari Valdecir Artuzi ou seus herdeiros legais, caso tenha havido a partilha de bens, até o limite do valor do patrimônio transferido,  e a Associação Beneficente Douradense, em solidariedade, ao pagamento das quantias a seguir especificadas, com a fixação do prazo de quinze dias, a contar das  notificações, para comprovarem, perante o Tribunal, o recolhimento das dívidas aos cofres do Fundo Nacional de Saúde, atualizadas monetariamente e acrescidas dos juros de mora, calculados a partir das datas discriminadas, até a data dos recolhimentos, na forma prevista na legislação em vigor:
	Tabela ajustada - Repasses irregulares de recursos via Convênio/PMD 96/2009

	Empenho
	Data da Ocorrência (Pagamento) 
	Valor Original (R$) *
	Responsáveis solidários 

	724/2009
	27/03/2009
	363.735,00
	- Ari Valdecir Artuzi - CPF XXX.597.120-XX.
- Dilson Deguti Vieira - CPF: XXX.065.341-XX
- Edvaldo de Melo Moreira - CPF XXX.444.781-XX 
- Associação Beneficente Douradense - CNPJ 03.604.782/0001-66 

		23/04/2009
	363.735,00
	
		08/05/2009
	363.735,00
	
		10/06/2009
	363.735,00
	
		18/06/2009
	88.913,00
	
		10/07/2009
	363.735,00
	
		22/07/2009
	88.913,00
	
	1874/2009
	07/08/2009
	363.735.00
	
		20/08/2009
	88.913,00
	
		10/09/2009
	452.648,00
	
		04/09/2009
	452.648,00
	
		09/10/2009
	452.648,00
	
		13/11/2009
	452.648,00
	
		11/12/2009
	452.648,00
	
	Total do convênio
	4.712.389,00
	
	Tabela ajustada - Repasses irregulares de recursos via Convênio/PMD 97/2009

	Empenho
	Data da Ocorrência (Pagamento) 
	Valor Original (R$) 
	Responsáveis solidários

	725/2009
	01/04/2009
	242.490,00
	- Ari Valdecir Artuzi - CPF XXX.597.120-XX
- Dilson Deguti Vieira - CPF: XXX.065.341-XX 
- Edvaldo de Melo Moreira - CPF XXX.444.781-XX.
- Associação Beneficente Douradense - CNPJ 03.604.782/0001-66 

		23/04/2009
	242.490,00
	
		08/05/2009
	242.490,00
	
		10/06/2009
	242.490,00
	
		18/06/2009
	72.747,00
	
		10/07/2009
	242.490,00
	
		22/07/2009
	72.747,00
	
	1873/2009
	07/08/2009
	242.490,00
	
		20/08/2009
	242.490,00
	
		20/08/2009
	72.747,00
	
		27/08/2009
	72.747,00
	
		10/09/2009
	315.237,00
	
		09/10/2009
	315.237,00
	
		13/11/2009
	315.237,00
	
	3341/2009
	11/12/2009
	315.237,00
	
	Total do convênio
	3.249.366,00
	
	Total dos 2 convênios 
	7.961.755,00
	
       * valores resultantes da aplicação dos percentuais de 80,83% e 83,80%, correspondentes à receita de recursos federais, sobre os valores pagos à ABD em 2009 e 2010, respectivamente.
Valor atualizado até 18/06/2020: R$19.410.176,96 (peça 79) 
	Tabela ajustada - Repasses irregulares de recursos via Convênio/PMD 96/2010

	Empenho
	Data da Ocorrência (Pagamento) 
	Valor Original (R$) *
	Responsáveis solidários 

	338/2010
	10/02/2010
	670.400,00
	-  Ari Valdecir Artuzi - CPF XXX.597.120-XX
-  Dilson Deguti Vieira - CPF: XXX.065.341-XX
-  Mário Eduardo Rocha silva-CPFXXX.795.958-XX 
- Associação Beneficente Douradense - CNPJ 03.604.782/0001-66 (Entidade beneficiária) 

		03/03/2010
	670.400,00
	
		16/03/2010
	670.400,00
	
		09/04/2010
	670.400,00
	
		05/05/2010
	670.400,00
	
		09/06/2010
	670.400,00
	
	1661/2010
	05/07/2010
	670.400,00
	
		05/08/2010
	670.400,00
	
		09/09/2010
	670.400,00
	
		08/10/2010
	670.400,00
	
		11/11/2010
	670.400,00
	
	5365/2010
	22/12/2010
	71.230,00
	
	Total do convênio
	7.445.630,00
	
	Tabela ajustada - Repasses irregulares de recursos via Convênio/PMD 97/2010

	Empenho Nº
	Data da Ocorrência (Pagamento) 
	Valor Original (R$) 
	Responsáveis solidários

	339/2010
	10/02/2010
	385.480,00
	- Ari Valdecir Artuzi - CPF XXX.597.120-XX
- Dilson Deguti Vieira - CPF: XXX.065.341-XX
- Mário Eduardo Rocha silva-CPFXXX.795.958-XX 
- Associação Beneficente Douradense - CNPJ 03.604.782/0001-66  

		03/03/2010
	385.480,00
	
		16/03/2010
	385.480,00
	
		09/04/2010
	385.480,00
	
		05/05/2010
	385.480,00
	
		09/06/2010
	385.480,00
	
	1662/2010
	05/07/2010
	385.480,00
	
		05/08/2010
	385.480,00
	
		09/09/2010
	385.480,00
	
		08/10/2010
	385.480,00
	
		11/11/2010
	385.480,00
	
	Total do convênio
	4.240.280,00
	
	Total dos 2 convênios 
	11.685.910,00
	
       * valores resultantes da aplicação dos percentuais de 80,83% e 83,80%, correspondentes à receita de recursos federais, sobre os valores pagos
        à ABD em 2009 e 2010, respectivamente.
Valor atualizado até 18/06/2020: R$25.233.369,92 (peça 80) 
c) aplicar aos Srs. Dilson Deguti Vieira (CPF XXX.065.341-XX) ; Edvaldo de Melo Moreira (CPF XXX.444.781-XX) e a Associação Beneficente Douradense (CNPJ 03.604.782/0001-66) e ao Sr. Mário Eduardo Rocha Silva (CPF XXX.795.958-XX) , neste último, cuja base de cálculo deve compreender apenas os débitos em relação aos quais a pretensão punitiva do TCU não está prescrita, individualmente, a multa prevista no art. 57 da Lei 8.443/1992 c/c o art. 267 do Regimento Interno, com a fixação do prazo de quinze dias, a contar da notificações, para comprovarem, perante o Tribunal (art. 214, inciso III, alínea "a", do Regimento Interno) , o recolhimento das dívidas aos cofres do Tesouro Nacional, atualizadas monetariamente desde a data do acórdão que vier a ser proferido até a dos efetivos recolhimentos, se forem pagas após o vencimento, na forma da legislação em vigor (item 114-119, desta instrução) ;
d) autorizar, desde logo, nos termos do art. 28, inciso II, da Lei 8.443/1992, a cobrança judicial das dívidas caso não atendidas as notificações; e
e) encaminhar cópia da deliberação ao Procurador-Chefe da Procuradoria da República em Mato Grosso do Sul, nos termos do § 3º do art. 16 da Lei 8.443/1992 c/c o § 7º do art. 209 do Regimento Interno do TCU, para adoção das medidas cabíveis; e comunicar-lhe que o relatório e o voto que a fundamentarem podem ser acessados por meio do endereço eletrônico www.tcu.gov.br/acordaos e que, caso haja interesse, o Tribunal pode enviar-lhe cópia desses documentos sem qualquer custo.   
O PARECER DO MINISTÉRIO PÚBLICO
O Ministério Público, à peça 83, manifestou-se de acordo com a proposta oferecida pela unidade técnica, com acréscimo, conforme excerto que transcrevo.
De minha parte, anuo à proposta de mérito formulada pela unidade técnica, com sugestão adicional de julgar irregulares as contas da ABD.
A citação dos gestores municipais decorreu da assinatura dos Convênios 96/2009 e 97/2009 com a Associação Beneficente Douradense, "cujo objeto já se encontrava previsto no bojo do Contrato 10/2009, ocasionando a realização de pagamentos em duplicidade" (peça 77; TC Processo 030.151/2010-4, peças 136-138) . Já a ABD foi citada em razão das seguintes condutas (TC Processo 030.151/2010-4, peça 139) :
Não comprovação da execução da totalidade dos serviços previstos nos itens 1.1 a 1.6 do cronograma de execução do Convênio PMD 96/2009 e das Cláusulas Primeira, 01.01, II, 'a' e 'b' e Quinta, 05.04, II, 'a', 'b', 'c' e 'd' do Contrato 10/2009.
Recebimento de pagamento em duplicidade, ante a identidade dos objetos do Convênio PMD 96/2009 e do Contrato 10/2009
Compartilho do entendimento da Secex-Saúde de que as alegações de defesa não têm o condão de desconstituir a irregularidade que levou à citação dos responsáveis. Não foram apresentados argumentos ou documentos que pudessem afastar a constatação desta Corte de que os convênios em exame tinham o mesmo objeto do Contrato 10/2009 e que, portanto, a ABD recebeu duas vezes pela prestação do mesmo serviço.
Como bem evidenciou a unidade especializada, os argumentos apresentados já foram, em sua maioria, analisados anteriormente, por ocasião do julgamento do TC Processo 030.151/2010-4, não tendo sido trazidos elementos novos aptos a alterar as conclusões neste processo. A única exceção diz respeito ao montante do débito a ser imputado ao Sr. Edvaldo de Melo Moreira. Uma vez que a assinatura do 2º Termo Aditivo aos Convênios 96 e 97/2009, ocorrida em 30/12/2009, coube a seu sucessor - o Sr. Mário Eduardo Rocha Silva - os pagamentos efetuados após a referida data constituem débitos a serem imputados a esse último.
Dessa forma, entendo dispensáveis considerações adicionais àquelas já contidas na bem lançada instrução de mérito, mormente tendo em vista que, em minhas manifestações anteriores (TC Processo 030.151/2010-4, peças 94 e 117) , detalhei as evidências que me levaram a concluir pela identidade dos objetos do Contrato 10/2009 e dos Convênios 96 e 97/2009 e, por conseguinte, pela duplicidade de pagamento, assim como minha concordância com o cálculo relativo à participação da União no custeio das despesas realizadas por meio dos dois convênios.
Diante disso, anuo à proposta de irregularidade das contas, com imputação de débito aos responsáveis e aplicação da multa prevista no art. 57 da Lei 8.443/1992, excetuando-se, quanto a essa última, o Sr. Ari Valdecir Artuzi, em razão de seu falecimento.
Observo, no entanto, que houve formulação de proposta de julgamento pela irregularidade das contas somente em relação aos gestores. Com relação à entidade contratada/convenente, houve manifestação da unidade técnica unicamente quanto à sua condenação solidária em débito e aplicação da multa prevista no art. 57 da Lei 8.443/1992.
Assim, adicionalmente aos encaminhamentos sugeridos pela unidade especializada, proponho o julgamento pela irregularidade das contas da Associação Beneficente Douradense. Por meio do Acórdão 321/2019-TCU-Plenário, ao julgar incidente de uniformização de jurisprudência, esta Corte firmou o entendimento de que:
9.1. (...)  compete ao TCU julgar as contas de pessoa física ou jurídica de direito privado que causarem dano ao erário, independentemente da coparticipação de servidor, empregado ou agente público, desde que as ações do particular contrárias ao interesse público derivem de ato, contrato administrativo ou instrumento congênere sujeitos ao Controle Externo.
Chamo atenção para a não incidência da prescrição da pretensão punitiva do Tribunal no caso vertente em relação a quaisquer dos responsáveis. À luz do parâmetro delineado pelo Acórdão 1441/2016-TCU-Plenário, Redator Ministro Walton Alencar Rodrigues, eventual sanção administrativa a ser aplicada aos responsáveis por esta Corte de Contas não estaria prejudicada pelo manto prescricional, uma vez que as irregularidades foram praticadas nos exercícios de 2009 e 2010, enquanto os atos que autorizaram as citações se deram em 1/6/2016 (Acórdão 1438/2016-TCU-Plenário - peça 3) e 23/7/2019 (despacho do titular da Secex-Saúde que autorizou a citação do Sr. Mário Eduardo Rocha Silva, responsabilizado apenas por débitos ocorridos em 2010 - peça 68) . Portanto, o lapso temporal entre a prática das irregularidades e o ato que interrompeu o prazo prescricional é inferior ao decênio considerado no referido decisum.
Diante do exposto, este membro do Ministério Público de Contas manifesta-se de acordo com a proposta de mérito formulada pela Secex-Saúde (peças 81-82) , sugerindo, em acréscimo, julgar irregulares as contas da Associação Beneficente Douradense.
É o Relatório.

Romulo Almeida Carneiro (OAB/MS 15746/OAB-MS); Alexandre Aguiar Bastos (OAB/MS 6.052/OAB-MS)

Procurador Sergio Ricardo Costa Caribé.

TOMADA DE CONTAS ESPECIAL. CONVÊNIOS. PAGAMENTO DOS OBJETOS EM DUPLICIDADE. CONTAS IRREGULARES. DÉBITO. MULTA.

TOMADA DE CONTAS ESPECIAL (TCE)

Secretaria de Controle Externo da Saúde (SecexSaude).

Atuo por força do art. 152 do Regimento Interno
Esta tomada de contas especial origina-se do Acórdão 1438/2016-TCU-Plenário, relator o Ministro José Múcio Monteiro, proferido nos autos do TC Processo 030.151/2010-4, o qual se encontra apensado a estes autos. Em seu âmbito, verificaram-se irregularidades na aplicação de recursos pagos à Associação Beneficiente Douradense (ABD) , transferidos por força do Convênio 96/2009 e do Convênio 97/2009, firmados entre a entidade e o Município de Dourados (MS) com recursos do Fundo Municipal de Saúde. O débito monta a R$ 19.647.665,00. 
Os convênios mencionados tinham por objeto prover atendimentos no Hospital da Mulher e no Hospital de Urgência e Trauma. Tal objeto já estava contemplado, ao menos no que se refere à parcela definida quantitativamente, no Contrato 10/2009 firmado entre o município e a mesma entidade. Destarte, o débito decorre dos pagamentos aos atendimentos em duplicidade, e corresponde a 80,83% e a 83,80% dos valores aplicados nos ajustes, percentuais referentes aos das receitas do Fundo Municipal de Saúde oriundas de transferências federais entre 2009 e 2010 respectivamente. 
Foram citados os responsáveis Associação Beneficente Douradense (entidade contratada e convenente) e os servidores do Município de Dourados (MS) Ari Valdecir Artuzi (ex-prefeito) , Dilson Deguti Vieira (ex-secretário adjunto) Edvaldo de Melo Moreira (ex-secretário de saúde) e Mário Eduardo Rocha Silva (ex-secretário da saúde) .
0. As responsabilidades atribuídas aos responsáveis Ari Valdecir Artuzi, Dilson Deguti Vieira, Edvaldo de Melo Moreira e Associação Beneficente Douradense (ABD) são as seguintes (peça 3, p. 1/3) :
	Repasses irregulares de recursos via Convênio/PMD 96/2009 [os valores são resultantes da aplicação do percentual da receita do Fundo Municipal de Saúde oriunda de transferências federais, de 80,83%, sobre os valores pagos à ABD em 2009]

	Empenho nº 
	Data Pagamento
	Valor (R$) 
	Responsáveis solidários e condutas

	724/2009
	27/03/2009
	363.735.00
	- Edvaldo de Melo Moreira
Assinou o Convênio 96/2009 com a Associação Beneficente Douradense, cujo objeto já se encontrava previsto no bojo do Contrato 10/2009, ocasionando a realização de pagamentos em duplicidade.
- espólio de Ari Valdecir Artuzi 
O ex-prefeito assinou o Convênio 96/2009 com a Associação Beneficente Douradense, cujo objeto já se encontrava previsto no bojo do Contrato 10/2009, ocasionando a realização de pagamentos em duplicidade.
- Dilson Deguti Vieira 
Assinou o Convênio 96/2009 com a Associação Beneficente Douradense, cujo objeto já se encontrava previsto no bojo do Contrato 10/2009, ocasionando a realização de pagamentos em duplicidade.
- Associação Beneficente Douradense 
Não comprovação da execução da totalidade dos serviços previstos nos itens 1.1 a 1.6 do cronograma de execução do Convênio PMD 96/2009 e das Cláusulas Primeira, 01.01, II, 'a' e 'b' e Quinta, 05.04, II, 'a', 'b', 'c' e 'd' do Contrato 10/2009. 
Recebimento de pagamento em duplicidade, ante a identidade dos objetos do Convênio PMD 96/2009 e do Contrato 10/2009.
[Os valores se referem ao termo do Convênio 96/2009 e ao 1º e ao 2ºtermos aditivos (peça 1, p. 44/52 e 57/60, do TC 030.151/20104) ]

		23/04/2009
	363.735.00
	
		08/05/2009
	363.735.00
	
		10/06/2009
	363.735.00
	
		18/06/2009
	88.913,00
	
		10/07/2009
	363.735.00
	
		22/07/2009
	88.913,00
	
	1874/2009
	07/08/2009
	363.735.00
	
		20/08/2009
	88.913,00
	
		10/09/2009
	452.648,00
	
		04/09/2009
	452.648,00
	
		09/10/2009
	452.648,00
	
		13/11/2009
	452.648,00
	
		11/12/2009
	452.648,00
	
	338/2010
	10/02/2010
	670.400,00
	
		03/03/2010
	670.400,00
	
		16/03/2010
	670.400,00
	
		09/04/2010
	670.400,00
	
		05/05/2010
	670.400,00
	
		09/06/2010
	670.400,00
	
	1661/2010 
	05/07/2010
	670.400,00
	
		05/08/2010
	670.400,00
	
		09/09/2010
	670.400,00
	
		08/10/2010
	670.400,00
	
		11/11/2010
	670.400,00
	
	5365/2010 
	22/12/2010
	71.230,00
	
	Repasses irregulares de recursos via Convênio/PMD 97/2009 [os valores são resultantes da aplicação do percentual da receita do Fundo Municipal de Saúde oriunda de transferências federais, 83,80%, sobre os valores pagos à ABD em 2010]

	Empenho nº 
	Data pagamento
	Valor (R$) 
	Responsáveis solidários e condutas

	725/2009
	01/04/2009
	242.490,00
	- Edvaldo de Melo Moreira 
Assinou o Convênio 97/2009 com a Associação Beneficente Douradense, cujo objeto já se encontrava previsto no bojo do Contrato 10/2009, ocasionando a realização de pagamentos em duplicidade.
- espólio de Ari Valdecir Artuzi 
O ex-prefeito assinou o Convênio 97/2009 com a Associação Beneficente Douradense, cujo objeto já se encontrava previsto no bojo do Contrato 10/2009, ocasionando a realização de pagamentos em duplicidade.
- Dilson Deguti Vieira 
Assinou o Convênio 97/2009 com a Associação Beneficente Douradense, cujo objeto já se encontrava previsto no bojo do Contrato 10/2009, ocasionando a realização de pagamentos em duplicidade.
- Associação Beneficente Douradense 
Não comprovação da execução da totalidade dos serviços previstos nos itens 1.1, 1.3 e 1.4 do cronograma de execução do Convênio PMD 97/2009 e da Cláusula Quinta, 05.04, I, 'a', 'b' e 'c' do Contrato 10/2009. 
Recebimento de pagamento em duplicidade, ante a identidade dos objetos do Convênio PMD 97/2009 e do Contrato 10/2009.
[Os valores se referem ao termo do Convênio 97/2009 e 1º e ao 2º termos aditivos (peça 1, p. 61/68 e 72/75, do TC 030.151/20104) ]

		23/04/2009
	242.490,00
	
		08/05/2009
	242.490,00
	
		10/06/2009
	242.490,00
	
		18/06/2009
	72.747,00
	
		10/07/2009
	242.490,00
	
		22/07/2009
	72.747,00
	
	1873/2009 
	07/08/2009
	242.490,00
	
		20/08/2009
	242.490,00
	
		20/08/2009
	72.747,00
	
		27/08/2009
	72.747,00
	
		10/09/2009
	315.237,00
	
		09/10/2009
	315.237,00
	
		13/11/2009
	315.237,00
	
	3341/2009 
	11/12/2009
	315.237,00
	
	339/2010 
	10/02/2010
	385.480,00
	
		03/03/2010
	385.480,00
	
		16/03/2010
	385.480,00
	
		09/04/2010
	385.480,00
	
		05/05/2010
	385.480,00
	
		09/06/2010
	385.480,00
	
	1662/2010 
	05/07/2010
	385.480,00
	
		05/08/2010
	385.480,00
	
		09/09/2010
	385.480,00
	
		08/10/2010
	385.480,00
	
		11/11/2010
	385.480,00
	
0. As responsabilidades atribuídas ao responsável Mário Eduardo Rocha Silva são que se seguem (peça 67, p. 6/7) . O responsável foi chamado aos autos após a análise das alegações de defesa de Edvaldo de Melo Moreira, que atribuiu a seu sucessor a assinatura do 2º termo aditivo de cada um dos convênios.
	 - Repasses irregulares de recursos via Convênio/PMD 96/2009-responsável solidário
	Empenho Nº
	Data Pagamento
	Valor (R$) *
	Responsável solidário signatário do convênio

	338/2010
	10/02/2010
	670.400,00
	- Mário Eduardo Rocha silva-CPF180.795.958-95
 (Secretário de Saúde assinante do 2º termo aditivo do convênio) 
Assinou o 2º Termo Aditivo do Convênio 96/2009 com a Associação Beneficente Douradense, cujo objeto já se encontrava previsto no bojo do Contrato 10/2009, ocasionando a realização de pagamentos em duplicidade.

		03/03/2010
	670.400,00
	
		16/03/2010
	670.400,00
	
		09/04/2010
	670.400,00
	
		05/05/2010
	670.400,00
	
		09/06/2010
	670.400,00
	
	1661/2010
	05/07/2010
	670.400,00
	
		05/08/2010
	670.400,00
	
		09/09/2010
	670.400,00
	
		08/10/2010
	670.400,00
	
		11/11/2010
	670.400,00
	
	5365/2010
	22/12/2010
	71.230,00
	
	Total do convênio
	7.445.630,00
	
	Repasses irregulares de recursos via Convênio/PMD 97/2009

	Empenho Nº
	Data Pagamento
	Valor (R$) 
	 Responsável solidário e conduta

	339/2010
	10/02/2010
	385.480,00
	- Mário Eduardo Rocha silva-CPF180.795.958-95
 (Secretário de Saúde assinante do 2º termo aditivo do convênio) 
Assinou o 2º Termo Aditivo do Convênio 97/2009 com a Associação Beneficente Douradense, cujo objeto já se encontrava previsto no bojo do Contrato 10/2009, ocasionando a realização de pagamentos em duplicidade.

		03/03/2010
	385.480,00
	
		16/03/2010
	385.480,00
	
		09/04/2010
	385.480,00
	
		05/05/2010
	385.480,00
	
		09/06/2010
	385.480,00
	
	1662/2010
	05/07/2010
	385.480,00
	
		05/08/2010
	385.480,00
	
		09/09/2010
	385.480,00
	
		08/10/2010
	385.480,00
	
		11/11/2010
	385.480,00
	
	Total do convênio
	4.240.280,00
	
	Total dos 2 convênios 
	11.685.910,00
	[Os valores se referem 2º termo aditivo do Convênio 96/2009 (peça 1, p. 59/60, do TC 030.151/20104) e ao 2º termo aditivo do Convênio 97/2009 (peça 1, p 74/75 do TC 030.151/20104) ]

	* Valor atualizado até 11/07/2019: R$19.678.789,52

[os valores são resultantes da aplicação do percentual da receita do Fundo Municipal de Saúde oriunda de transferências federais, 80,83% e 83,80%, sobre os valores pagos à ABD em 2009 e em 2010 respectivamente]
Os responsáveis Ari Valdecir Artuzi, Associação Beneficente Douradense e Edvaldo de Melo Moreira apresentaram suas defesas. Os responsáveis Mário Eduardo Rocha Silva e Dilson Deguti Vieira permaneceram silentes, configurando-se-lhes a revelia.
A Secretaria-Geral de Controle Externo da Saúde (SecexSaúde) propõe julgar irregulares as contas dos ex-gestores, além de cobrar-lhes débito e aplicar-lhes multa. Apenas em relação ao responsável Ari Valdecir Artuzi não caberia multa, em razão de seu falecimento. Quanto à associação, a unidade técnica propõe apenas atribuir-lhe débito e multa. Sua análise traz as considerações das quais destaco, em suma.
0. O responsável Edvaldo de Melo Moreira, em sua defesa, não apresentou evidências que infirmassem a irregularidade. Restringiu-se a narrar circunstâncias adversas na prestação de serviços hospitalares do município, e a informar que o contrato foi acompanhado pelo Conselho Municipal de Saúde e pelo Ministério Público, que há parecer favorável da Procuradoria Geral do Município quanto ao contrato e que foram satisfatórios os resultados obtidos em julgamentos da instância judicial e do tribunal de contas estadual. Demais, indicou que termos aditivos foram assinados por sucessor, alegação que a unidade técnica acolhe. Quanto ao resultado obtido em outros julgamentos, a decisão do tribunal de contas estadual não exclui a atuação deste Tribunal, e a absolvição do responsável na instância judicial se refere a fatos diversos dos tratados nestes autos.
0. A defesa do espólio de Ari Valdecir Artuzi também não descaracterizou as irregularidades atribuídas ao gestor. A duplicidade de pagamentos foi evidenciada pelo Ministério Público, em seu parecer de peça 94 do TC Processo 030.151/2010-4, no qual compara o objeto do contrato com os objetos dos convênios, e também por documentos que comprovam o emprego de recursos da União nesses pagamentos (Comparativo Mensal das Receitas dos anos de 2009 e 2010 [peça 51]; peça 60, p. 1/2; todas do TC 030.151/20104) . Tais recursos foram utilizados em serviços que já haviam sido ressarcidos em valores constantes da Tabela de Procedimentos SUS, valores que não poderiam ter sido complementados com mais recursos federais, ainda que estivessem defasados. Além disso, não houve o uso irregular de provas, pois as escutas telefônicas consideradas ilegais pela justiça não fundamentaram a citação dos responsáveis. Por fim, ao contrário do que alega o espólio, cabe ao gestor a devolução de recursos federais geridos cuja regular utilização não foi comprovada, ainda que não tenha ocorrido locupletamento.
0. A defesa apresentada pela Associação Beneficente Douradense igualmente não pode ser acatada. Não cabe a descaracterização da personalidade jurídica para a responsabilização do diretor do Hospital Evangélico à época dos fatos. Além de não haver elementos eficazes que suportem a medida, o dirigente não assinou os convênios. No que toca à participação da entidade no dever de fornecimento de serviços de saúde pelo Estado, o débito apurado para a associação não foi motivado pela formalização dos repasses ao hospital ABD em contrato e em convênios. Em relação à alegação de ausência de duplicidade, aplicável o entendimento expresso pelo Ministério Público no âmbito do TC Processo 030.151/2010-4, o qual evidencia a identidade entre os objetos dos convênios e o objeto do contrato. 
O Ministério Público manifestou-se de acordo com a proposta oferecida pela unidade técnica. Acrescentou sugestão de que sejam julgadas irregulares as contas da Associação Beneficente Douradense. Esclareceu que o Tribunal decidiu, em uniformização da jurisprudência, que pessoas jurídicas também prestam contas quando causam dano ao erário.
Acolho a proposta apresentada pela unidade técnica com o acréscimo mencionado pelo Parquet, sem prejuízo de tecer as considerações que se seguem.
0. Chamo a atenção para as circunstâncias que motivam a condenação da ABD, uma vez que a condição da associação, análoga a contratada, difere da condição dos demais responsáveis, que atuaram como gestores dos recursos públicos.
5. A ABD é parte nos autos na qualidade de pessoa jurídica de direito privado sujeita ao julgamento de suas contas por este Tribunal por praticar ações contrárias ao interesse público e derivadas de instrumento congênere a contrato administrativo sujeito a controle externo. Portanto, a entidade não responde como gestora de recursos públicos federais, mas por eventual débito decorrente de atos que causem danos ao erário.
5. Considerando isso, vejamos as circunstâncias em que os fatos se desenvolveram. Conforme consta de relatório de auditoria de autoria da SecexSaúde juntada aos autos do TC Processo 030.151/2010-4, à peça 113, o Fundo Municipal de Saúde de Dourados ressarciu custos hospitalares e ambulatoriais (custos operacionais) , por meio dos convênios. Tais custos eram necessários à execução do contrato, pago por produção hospitalar. Desse modo, uma vez que a prestação dos serviços objeto do contrato pressupunha os serviços prestados no âmbito dos convênios e que os itens complementares fazem parte da tabela do SUS sob os mesmos valores, os objetos dos convênios estão contidos no objeto do contrato. Isso configura a duplicidade de pagamento da forma evidenciada pelo Ministério Público. Todos esses instrumentos foram pagos com recursos federais, e, nesses termos, o valor total do objeto excedeu os valores da tabela do SUS, o que é vedado pela Portaria nº  1.606/2001.
5. É o que concluo e também o que se extrai do relatório de autoria da unidade técnica que fundamentos o acórdão de onde esta TCE se originou. O entendimento de que houve pagamentos em duplicidade adveio do fato de que a coincidência entre os objetos dos instrumentos firmados não poderia ser atribuída à correção de eventual defasagem de tabela do SUS, como se poderia supor, pois esta não poderia ser custeada com recursos federais. Lê-se no relatório (TC Processo 030.151/2010-4, peça 113, p. 5) :
De acordo com o exposto em instruções anteriores, de fato os convênios parecem ter sido firmados com objetivo de custear os gastos operacionais envolvidos na prestação dos serviços contratados. No entanto, a legislação que trata da complementação da prestação dos serviços com oferta de serviços privados de assistência à saúde dispõe que, para efeito de remuneração, os serviços contratados devem ter como referência a Tabela de Procedimentos SUS (art. 9º, II, da Portaria 3.277/2006, vigente à época) , na qual esses custos já estavam incluídos.
5. Concluo que a conduta da entidade é reprovável, uma vez que simula como situação regular o que, na verdade, é vedado pelas normas aplicáveis. Não há justificativa para o fato de existir mais de um instrumento contratual ou congênere pela necessidade de ter corrigida a suposta defasagem da tabela de referência do SUS. Se a operação fosse regular, bastaria que o contrato contemplasse valores suficientes à contrapartida dos serviços contratados (com recursos federais limitados aos valores da tabela do SUS) . Para que a irregularidade ocorresse, claramente, houve a anuência da entidade, que assinou os convênios e o contrato, todos, na mesma data de 9/3/2009 (peça 1, p. 52, 68 e 91) . Assim, a entidade concorreu para o cometimento do dano apurado, o que faz com que seja alcançada pelo art. 16, § 2º, alínea "b". 
0. Em relação à defesa do espólio de Ari Valdecir Artuzi, acrescento que a necessidade de atender à população ou a alegada pressão exercida pelo Ministério Público por melhores serviços de saúde não justificam condutas avessas aos ditames legais ou que causem prejuízos aos cofres federais.
0. Sobre os argumentos apresentados pela entidade ABD, a alegação de que os objetos dos convênios são distintos do objeto do contrato está colocada em termos genéricos, que não infirmam a análise realizada pelo Ministério Público na peça 94 do TC Processo 030.151/2010-4.
0. Quanto à responsabilidade de Dilson Deguti Vieira, em que pese sua revelia, há nos autos evidências de que parte do débito por que foi citado não lhe pode ser atribuído. Ocorre que o ex-gestor, diferente do que consta do ofício de citação, não assinou o segundo termo do Convênio 96/2009 nem o 2º termo do Convênio 97/2009 (peça 1, p. 60 e 75) . Assim, o montante correspondente a esses instrumentos de acordo não pode fazer parte da dívida a ser cobrada do responsável.
Por fim, registro que a apresentação das alegações de defesa da ABD se confunde e se mistura com a interposição de recurso de reconsideração contra o mencionado Acórdão nº  1.438/2016Plenário, proferido nos autos do TC Processo 030.151/2010-4. No documento, além de apresentar as alegações de defesa analisadas, a responsável  insurge-se contra a instauração desta TCE e solicita o provimento total do pedido, para "excluir a impugnação e canelar pagamento de multa" (sic, peça 12, p. 16) . Solicita também "Declarar legal e regular o TC Processo 030.151/2010-4" (peça 12, p. 16) . Na verdade, além de alguns equívocos contidos no documento, não cabe recurso.
8. Primeiro, a ABD refere-se a recurso de reconsideração ao "Acórdão n. 2701/2016 - TCU, do processo TC Processo 030.151/2010-4, requerendo o recebimento das inclusas razões em seus regulares efeitos suspensivos e devolutivos, para posterior julgamento perante o Egrégio Tribunal de Contas da União". Ocorre que o nenhum dos três acórdãos com esse número (um de cada colegiado) se refere ao processo mencionado. Pressupõe-se que o recurso se refira, na verdade ao Acórdão 1438/2016-TCU-Plenário, relator o Ministro José Múcio Monteiro, que determinou sua citação, a qual foi efetivada por meio do Ofício nº  0405/2016/Secex Saúde, a que a ABD se refere no recurso.
8. Depois, a responsável cita excerto da decisão recorrida. Contudo, não há, na base de jurisprudência, acórdão que contenha o texto registrado, que se refere a "Conselheiros do Tribunal de Contas da União" e que inclui parte do voto que informou o Acórdão 1438/2016-TCU-Plenário, mencionado.
8. Por fim, a responsável solicita a exclusão de multas e a declaração de legalidade e de regularidade do TC Processo 030.151/2010-4. Mas nenhuma sanção foi imposta à ABD no acórdão noticiado no ofício ao qual a empresa se refere. Demais, a declaração solicitada, além de desnecessária, em nada aproveita à responsável.
0. Quanto à solicitada revisão do acórdão, em relação à responsável, a decisão limita-se a converter os autos em TCE (item 9.1) e a determinar sua citação (item 9.2) . Neste caso, por não caber recurso a peça deve ser recebida como defesa, conforme ocorreu, de acordo com o art. 279 do Regimento Interno, in verbis:
Art. 279. Ressalvada a hipótese de embargos de declaração, não cabe recurso de decisão que rejeitar alegações de defesa, converter processo em tomada de contas especial ou determinar sua instauração, ou ainda que determinar a realização de citação, audiência, diligência ou fiscalização. 
Parágrafo único. Se a parte intentar o recurso, a documentação encaminhada será aproveitada como defesa, sempre que possível, sem prejuízo da realização da citação ou da audiência, quando for obrigatória.
Face ao exposto, Voto por que o Tribunal adote o Acórdão que ora submeto à consideração deste Colegiado.
TCU, Sala das Sessões, em 6 de julho de 2021.
RAIMUNDO CARREIRO 
Relator